ACORDAO-COMPLETO-2516420

ACÓRDÃO 871/2022 ATA 14/2022 - PLENÁRIO

VISTOS, relatados e discutidos estes autos que versam sobre o segundo monitoramento do Acórdão 1079/2019-TCU-Plenário, decisão que apreciou relatório de auditoria operacional realizada para a elaboração de um amplo diagnóstico das obras paralisadas no país financiadas com recursos da União;
ACORDAM os Ministros do Tribunal de Contas da União, reunidos em Sessão do Plenário, em:
9.1. considerar implementada a recomendação constante do subitem 9.1.3 do Acórdão 1079/2019-TCU-Plenário;
9.2. considerar em implementação as recomendações constantes dos subitens 9.1.4 e 9.1.6 do acórdão monitorado;
9.3. considerar não implementadas as recomendações constantes dos subitens 9.1.5, 9.1.7 e 9.1.8 do Acórdão 1079/2019-TCU-Plenário;
9.4. considerar que as medidas adotadas para a implementação da recomendação expressa no subitem 9.1.9 sejam monitoradas no TC Processo 003.906/2020-5;
9.5. dar ciência ao Ministério da Economia de que há um risco de o Cadastro Integrado de Projetos de Investimento (CIPI) não se tornar um registro centralizado de informações de projetos de investimento em infraestrutura, caso não haja: (i) a implantação e efetiva utilização dos demais módulos do CIPI; (ii) a unificação dos cadastros de forma que o CIPI possa dar transparência sobre todos os empreendimentos, inclusive os que estão paralisados; e (iii) adoção de providências para que os empreendimentos contratados e executados fora do Siafi estejam contemplados no CIPI, haja vista que a ausência dessas condições dificulta o acompanhamento adequado da evolução física e financeira das obras públicas custeadas com recursos da União, em afronta ao inciso III do art. 7º da Lei 10.180/2001;
9.6. diligenciar o Ministério da Economia, com fundamento nos arts. 10, § 1º, e 11 da Lei 8.443/1992, c/c o art. 157 do RITCU, para que, no prazo de 180 (cento e oitenta) dias, encaminhe ao TCU documentos e informações que atestem a implementação das recomendações constantes dos subitens 9.1.4, 9.1.5, 9.1.6, 9.1.7 e 9.1.8 do Acórdão 1079/2019-TCU-Plenário;
9.7. autorizar o monitoramento destes autos após o recebimento das informações encaminhadas pelo Ministério da Economia nos termos do subitem anterior, a fim de verificar: (i) as providências adotadas para dar cumprimento às recomendações anteriores; e (ii) o efetivo cumprimento da obrigatoriedade de haver o cadastro prévio do empreendimento no CIPI para que haja emissão de empenho por meio do Elemento de Despesa (ED) 51 - Obras e Instalações;
9.8. orientar a unidade técnica para que, no próximo ciclo de monitoramento, dedique um capítulo específico para o tema Educação, apontando o quadro atualizado das obras paralisadas na área, abrangendo despesas não apenas do MEC, mas de todos os entes a ele vinculados que receberam dotação para a execução de obras, a fim de verificar, entre outros itens: (i) lista das obras paralisadas na área de educação indicadas pelo gestor responsável pela execução; (ii) motivo da paralisação indicado pelo jurisdicionado; (iii) a partir de uma amostra selecionada por critérios de materialidade e relevância, o confronto do montante requerido no cronograma para executar a obra em um exercício financeiro versus dotação orçamentária autorizada e empenhada para o mesmo período;
9.9. encaminhar cópia da presente deliberação à Casa Civil, ao Ministério da Economia, à Comissão Mista de Planos, Orçamentos Públicos e Fiscalização (CMO) do Congresso Nacional e à Frente de Obras Paralisadas e/ou Inacabadas da Câmara dos Deputados, ao Conselho Nacional de Justiça (CNJ) e à Associação dos Membros dos Tribunais de Contas do Brasil (Atricon) .

Monitoramento das recomendações formuladas quando da apreciação de auditoria operacional realizada para elaborar um amplo diagnóstico sobre as obras paralisadas no país financiadas com recursos da União.

Ministério da Economia.

3. Interessados/Responsáveis: não há.

13.1. Ministros presentes: Ana Arraes (Presidente), Walton Alencar Rodrigues, Benjamin Zymler, Aroldo Cedraz, Bruno Dantas, Vital do Rêgo (Relator), Jorge Oliveira e Antonio Anastasia.
13.2. Ministros-Substitutos presentes: Augusto Sherman Cavalcanti, Marcos Bemquerer Costa, André Luís de Carvalho e Weder de Oliveira.

VITAL DO RÊGO

Aprecia-se nesta oportunidade o segundo monitoramento do Acórdão 1079/2019-TCU-Plenário, decisão por meio da qual se apreciou auditoria realizada com o objetivo de elaborar um amplo diagnóstico sobre as obras paralisadas no país financiadas com recursos da União. Além disso, buscou-se identificar as causas de paralisação mais impactantes e estudá-las com a finalidade de propor soluções para reduzir o desperdício de recursos públicos.
2. 	No bojo do citado acórdão foram expedidas recomendações e sugestões no intuito de aperfeiçoar a sistemática de acompanhamento de obras públicas, minimizando os fatores que acarretam a paralisação dos empreendimentos.
3.	Por ocasião da apreciação do primeiro monitoramento, por meio do Acórdão 1328/2020-TCU-Plenário, este TCU identificou recomendações já implementadas, em implementação e outras ainda a implementar.
4.	Naquele momento havia a notícia da criação de um Cadastro Geral de Obras, o que poderia impactar os desdobramentos destes autos, motivo pelo qual se torna relevante essa nova avaliação do cumprimento dos termos já avaliados por este TCU.
5. 	Adoto como relatório a instrução elaborada pela SeinfraUrbana (peça 20) , que contou com a anuência do corpo diretivo da unidade (peças 21 e 22) , a seguir transcrita com os ajustes de forma pertinentes:
INTRODUÇÃO
	Trata-se de processo constituído com o objetivo de monitorar as recomendações do Acórdão 1079/2019-TCU-Plenário, conforme o subitem 9.2. O referido acordão deliberou sobre a fiscalização de obras paralisadas no país, financiadas com recursos da União (TC 011.196/2018 - 1) .
No mencionado Acórdão, esta Corte de Contas recomendou ao Ministério da Economia, com fulcro no art. 43, inciso I, da Lei 8.443/1992, combinado com o art. 250, inciso III, do Regimento Interno do Tribunal de Contas da União, que, em conjunto com os demais ministérios que gerenciam recursos destinados a obras públicas, adote providências com vistas a:
9.1.1. promover maior interação entre os diversos ministérios com vistas a compartilhar os aspectos positivos de cada um dos respectivos sistemas de informação de obras e buscar uma convergência metodológica e operacional, considerando os seguintes aspectos principais: 
9.1.1.1. otimização do uso de recursos; 
9.1.1.2. integração com os respectivos processos de trabalho, de modo a garantir maior tempestividade, confiabilidade e qualidade das informações; 
9.1.1.3. integração futura das bases de informação, favorecendo a constituição do Cadastro Geral de Obras Públicas; 
9.1.1.4. ampliação da transparência com a possibilidade de comparação entre diversos setores; 
9.1.2. fortalecer a iniciativa do novo sistema de transferências do Governo Federal e incentivar a integração das demais modalidades de aplicação de recursos federais em obras públicas à plataforma atualmente em desenvolvimento, de modo a ampliar o universo de obras acompanhadas nessa ferramenta e os benefícios que ela proporciona; 
9.1.3. uniformizar os critérios de classificação de obra paralisada com vistas a garantir maior transparência e confiabilidade das informações, bem como permitir acompanhamento estatístico e comparabilidade de desempenho entre setores distintos de atuação, podendo ser utilizados os seguintes parâmetros para definição de uma obra como paralisada: 
9.1.3.1. declaração pelo órgão como paralisada; 
9.1.3.2. declaração da empresa executora de que não dará continuidade à obra; 
9.1.3.3. ausência de apresentação de boletim de medição por período superior a 90 dias; 
9.1.3.4. média de evolução física dos últimos 90 dias inferior a 10% do inicialmente previsto para o período; 
9.1.4. registrar de forma sistemática, nos sistemas de informações em uso e a serem desenvolvidos, as causas das paralisações e outras informações úteis para classificação e gestão de risco dos empreendimentos, levando em consideração, os seguintes aspectos: 
9.1.4.1. escolha de categorias de causas que possam subsidiar a gestão de riscos e a adoção de procedimentos de controle preventivo e corretivo, bem como o controle estatístico das ocorrências; 
9.1.4.2. possibilidade de identificação da causa primária; 
9.1.4.3. possibilidade de registro de mais de um fator causal associado à paralisação (causas secundárias) ; 
9.1.4.4. possibilidade de detalhamento, em sistema de árvore, das especificidades da causa registrada; 
9.1.4.5. ferramentas de evidenciação e validação da informação, como, por exemplo, o registro por mais de um ator interessado, com vistas a mitigar o risco de distorção das informações lançadas no sistema, em especial quando há possibilidade de conflito de interesse. 
9.1.5. no tocante ao aprimoramento dos projetos: 
9.1.5.1. registrar, nos sistemas de informação, dados específicos sobre o tipo de contratação dos projetos (melhor preço, técnica e preço, melhor técnica, etc.) , de modo que, futuramente, existam dados estatísticos para avaliar, com mais segurança, as eventuais vantagens comparativas de cada modelo; 
9.1.5.2. realizar estudos acerca das contratações de projetos, com os dados já disponíveis, de modo a avaliar, por meio de casos concretos, inclusive de concursos e contratações integradas, a relação entre o tipo de licitação realizada e a qualidade final do projeto entregue; 
9.1.5.3. buscar fomentar a realização de concursos de projetos e/ou outros   procedimentos de contratação em que a qualificação técnica do objeto seja melhor ponderada como critério de escolha, aferindo a qualidade dos produtos entregues posteriormente;  
9.1.5.4. promover iniciativas piloto que sirvam de referência para os demais órgãos quanto às contratações de projeto;  
9.1.6. quanto à capacidade institucional dos entes subnacionais:  
9.1.6.1. promover iniciativas de desenvolvimento da capacidade institucional dos entes tomadores de recursos;  
9.1.6.2. incentivar a atuação de consórcios intermunicipais com a finalidade de diminuir a desigualdade técnica e profissional entre os municípios menos favorecidos;  
9.1.6.3. promover estudos com vistas a aperfeiçoar a aferição da capacidade financeira do ente tomador de recursos, no momento de assinatura dos instrumentos de repasse de recursos federais;  
9.1.6.4. aprimorar os mecanismos de avaliação da capacidade técnica dos tomadores de recursos, por meio do estabelecimento de critérios mais objetivos e compatíveis com a complexidade do empreendimento a ser realizado;  
9.1.7. registrar e acompanhar, nos sistemas de informação em uso e naqueles a serem desenvolvidos, de forma detalhada, os cronogramas de execução dos empreendimentos, de modo a aprimorar a gestão de riscos e a tomada de decisões, levando em consideração os seguintes pontos:  
9.1.7.1 possibilidade de registro de informações anteriores à execução da obra, como, por exemplo, o tempo de elaboração de projetos e o tempo de realização do processo licitatório;  
9.1.7.2. manutenção do registro do cronograma originalmente aprovado, de modo a minimizar o risco de distorções decorrentes de alterações posteriores de cronograma;  
9.1.7.3. possibilidade de emissão de alertas de risco associados a disparidades identificadas entre o cronograma previsto e o realizado;  
9.1.7.4. possibilidade de utilização dos parâmetros de registro de cumprimento do cronograma para fins de identificação de casos de sucesso e classificação de risco em relação, por exemplo, à capacidade de execução dos tomadores de recursos ou às diversas tipologias de obra;  
9.1.8. registrar de forma sistemática e habitual, casos de sucesso e boas práticas que possam ser replicadas com vistas à superação das limitações crônicas e à melhoria do desempenho na concepção e entrega de obras públicas;  
9.1.9. fortalecer iniciativas de compartilhamento de informações, de forma tempestiva e qualificada, entre legislativo e executivo, aprimorando os mecanismos de avaliação dos dois poderes quanto aos compromissos já assumidos para observância dos parâmetros indicados na Lei de Responsabilidade Fiscal, em especial os arts. 16 e 45.  
HISTÓRICO
A auditoria operacional, a qual resultou no acórdão supramencionado, teve como objetivo elaborar um amplo diagnóstico sobre as obras paralisadas no país financiadas com recursos da União, identificar as causas raízes das paralisações das obras e propor soluções para reduzir o desperdício de recursos públicos.
O diagnóstico utilizou como base de informações os bancos de dados da Caixa Econômica Federal (CEF) , do Sistema Integrado de Monitoramento Execução e Controle do Ministério da Educação (MEC) , da Fundação Nacional de Saúde (Funasa) , do Programa de Aceleração do Crescimento (PAC) , e do Departamento Nacional de Infraestrutura de Transportes (DNIT) .
O diagnóstico englobou mais de 40 mil contratos de diversas tipologias de empreendimentos como escolas, creches, postos de saúde, edifícios administrativos, estradas, instalações esportivas, entre outros. Ao final constatou que pelo menos 14.403 contratos de obras se encontravam com o "status" de paralisados. O valor dos contratos totalizou aproximadamente R$ 144 bilhões. Ressalta-se que apenas parte desse montante havia sido efetivamente investido nos empreendimentos. 
As principais causas constatadas que estavam conduzindo à ocorrência de obras paralisadas e inacabadas com recursos federais foram: deficiência técnica, deficiências no fluxo orçamentário/financeiro, e abandono das obras pelas empresas contratadas. Ao realizar um aprofundamento da avaliação das causas, chegou-se à conclusão de que planejamento deficiente dos empreendimentos é o principal fator de paralisação de obras tanto para obras de baixo como de alto valor, situação evidenciada por achados de projeto básico deficiente, falta de contrapartida e falta de capacidade técnica para execução do empreendimento.
Diante disso, o Tribunal recomendou ao Ministério da Economia as medidas elencadas no Acórdão 1079/2019-TCU-Plenário. 
Após isso, este Tribunal monitorou a implementação das recomendações realizadas (peça 20) . Durante o monitoramento, observou-se que no subitem 9.1.1 o Ministério demonstrou ter adotado medidas no sentido de promover uma maior interação entre os diversos ministérios ao iniciar a execução do plano de ação para a instituição do Cadastro de Obras e ao realizar oficinas entre os diversos atores. Nesse sentido, destaca-se que o cadastro de obras foi implementado pelo Decreto 10.496, de 28 de setembro de 2020, com o nome de Cadastro Integrado de Projetos de Investimento.
A principal medida adotada pelo Ministério da Economia para a implementação das recomendações constantes do acórdão foi a implantação do Cadastro Integrado de Projetos de Investimento (CIPI) . 
Este tribunal acompanhou sua implantação em processo específico (TC Processo 021.758/2015-8) , que tinha a finalidade de atender à determinação do subitem 9.3 do Acórdão 1299/2015-TCU-Plenário, relacionada ao acompanhamento das medidas implementadas para viabilizar a criação de um Cadastro Geral de Obras Informatizado pelo então Ministério do Planejamento, Orçamento e Gestão. O referido item contém a seguinte determinação: 
9.3. determinar à Coordenação-Geral de Controle Externo da Área de Infraestrutura e Sudeste (Coinfra) que autue processo específico para acompanhar, de modo concomitante, a evolução das medidas implementadas para viabilizar a criação de um Cadastro Geral de Obras Informatizado, em cumprimento aos Acórdãos 1.188/2007, 617/2010, 148/2014 e 699/2014, todos do Plenário, ficando, desde já, autorizada a realização de inspeções periódicas e diligências que venham a se mostrar necessárias
Destaca-se que este processo foi apensado ao presente monitoramento após a publicação do Decreto 10.496/2020. Nesse sentido, o CIPI será tratado em um capítulo específico da presente instrução. 
Além disso, na primeira rodada do atual monitoramento, o Tribunal entendeu que o Ministério fortaleceu o novo sistema de transferências voluntárias ao instituir a Plataforma +Brasil por meio de Decreto 10.035/2019 e por meio do art. 17 da Lei 13.898/2019, LDO 2020. Assim, esta Corte entendeu que também foram adotadas as medidas para a implementação da recomendação constante do subitem 9.1.2 do referido acórdão.
Devido a isso, esta Corte de Contas emitiu o Acórdão 1328/2020-TCU-Plenário nos seguintes termos:
9.1. considerar implementadas as recomendações constantes dos subitens 9.1.1 e 9.1.2 do Acórdão 1079/2019-TCU-Plenário;
9.2. considerar em implementação as recomendações constantes dos subitens 9.1.4, 9.1.6.1, 9.1.6.3 e 9.1.6.4 do acórdão monitorado;
9.3. considerar parcialmente implementada a recomendação constante do subitem 9.1.8 do Acórdão 1079/2019-TCU-Plenário;
9.4. diligenciar o Ministério da Economia, com fundamento nos arts. 10, § 1º, e 11 da Lei 8.443/1992 c/c o art. 157 do RITCU, para que, no prazo de 120 dias, encaminhe ao TCU documentos e informações que atestem a implementação das recomendações constantes dos subitens 9.1.3, 9.1.5, 9.1.6.2, 9.1.7 e 9.1.9 do Acórdão 1079/2019-TCU-Plenário;
9.5. autorizar o monitoramento destes autos a partir da implementação do Cadastro Geral de Obras cuja entrega está prevista para 1º/1/2021, a fim de verificar as providências adotadas para dar cumprimento às recomendações anteriores;
Por sua vez, o Ministério foi devidamente notificado mediante o ofício 27187/2020-TCU/Seproc (peça 33) . Em resposta, o Ministério da Economia encaminhou o ofício SEI 227747/2020/ME (peça 43) noticiando as providências adotadas para a implementação das recomendações propostas. Além disso, foi enviado novo ofício de requisição (peça 58) para o Ministério da Economia. O Ministério apresentou sua resposta no ofício por meio do ofício SEI 208319/2021/ME  (peça 66) . 
Assim, no exame técnico a seguir serão analisadas as respostas apresentadas, conforme a Portaria-Segecex 27, de 19 de outubro de 2009 - Padrões de Monitoramento.
EXAME TÉCNICO
Nos termos do ofício 27187/2020-TCU/Seproc (peça 33) e ofício 01/2021-TCU/SeinfraUrbana, de 14/7/2021 (peça 58) , foi requisitado ao Ministério da Economia a disponibilização de documentação comprobatória das medidas adotas para a implementação das recomendações expedidas no   Acórdão 1079/2019-TCU-Plenário.
Regularmente notificado, o Ministério da Economia, por meio da Assessoria Especial de Controle Interno, Coordenação de Acompanhamento e Controle, protocolou o ofício SEI 208319/2021/ME (peça 66) , acompanhado dos seguintes documentos: 
Nota Informativa 23696/2021/ME (peça 64) ;
Despacho SEDGG-DIRVM (peça 61) ;
Despacho SEPEC (peça 68) ;
Despacho SDI-GAB (peça 62) ; 
Despacho SDIC-GAB (peça 67) ;
Nota Técnica SEI nº 12/2019/GAB/SDI/SEPEC-ME (peça 60) ;
Despacho (2783266) , contidos no processo 12600.112481/2019-33 (peça 63) ;
Programa instituído pelo Decreto nº 6.025, de 22 de janeiro de 2007. (peça 65) ;
Nota Informativa SEI nº 21423/2020/ME (peça 64) ;
Inicialmente, o presente exame técnico terá um capítulo descrevendo e analisando o Cadastro Integrado de Projetos de Investimento, visto que esta foi a principal medida adotada pelo Ministério da Economia para a implantação das recomendações realizadas por esta Corte. Em seguida, serão analisados os subitens do acórdão.
O Cadastro Integrado de Investimentos
Funcionamento do CIPI
O Cadastro Integrado de Projetos de Investimento foi instituído pelo Decreto 10.496, de 28 de setembro de 2020 e regulamentado pela portaria SEGES/ME 25.405, de 23 de dezembro de 2020. De acordo com o referido Decreto, o CIPI tem o objetivo de centralizar as informações de projetos de investimento em infraestrutura, custeados com recursos dos Orçamentos Fiscal e da Seguridade Social, no âmbito dos órgãos e entidades do Poder Executivo federal integrantes dos Orçamentos Fiscal e da Seguridade Social.
Para isso, serão registrados no cadastro os projetos de investimentos executados diretamente pelo Poder Executivo Federal e de forma descentralizada, por meio de transferências de recursos financeiros dos Orçamentos Fiscal e da Seguridade Social da União para órgãos ou entidades da administração pública estadual, distrital ou municipal, para consórcios públicos ou para entidades privadas sem fins lucrativos.
Os projetos de investimento, também chamados de intervenções, serão registrados no CIPI e terão identificador único, com o objetivo de permitir o acompanhamento e a rastreabilidade das informações dos projetos. As intervenções podem ser dos seguintes tipos:
Projeto: pode ser básico ou executivo, conforme definições dos arts. 6° e 7° da Lei 8.666/1993;
Obra: é a etapa posterior aos projetos básico ou executivo, também seguindo as definições dos arts. 6° e 7° da Lei n° 8.666/1993; 
Estudo: é definido no art. 13 da Lei n° 8.666/1993 e na Instrução Normativa nº 40, de 22 de maio de 2020, da Secretaria de Gestão do Ministério da Economia, contemplando análises ou estudos de viabilidade previstos no §15 do art. 165 da Constituição Federal, bem como planos, programas, etc.; 
Outros: podem englobar situações não previstas anteriormente e; 
Projeto de Investimento em infraestrutura: é uma intervenção de nível 2 de caráter agregador e pode ser cadastrada a partir da vinculação de uma intervenção de nível 1 previamente cadastrada e com ID.
Imagem 1: tipos de intervenções que podem ser registradas no cadastro
Fonte: Manual do CIPI (peça 72, p. 32) 
Na tela inicial do Cadastro, há uma explicação das etapas necessárias para o registro de uma intervenção, quais sejam: escolha o que deseja cadastrar, dados de georreferenciamento, dados mínimos obrigatórios, metadados, empenhos anteriores, acompanhamento de intervenção e vinculação.
Imagem 2: tela inicial do Cadastro Integrado de Projetos de Investimento
Fonte: https://cipi.economia.gov.br. Acesso em 26 de agosto de 2021.
Ressalta-se que as informações de georreferenciamento são obrigatórias para a geração do identificador do projeto.
Conforme o §1º do art. 5º do Decreto 10.496/2020, os projetos de investimento em infraestrutura deverão estar registrados no CIPI previamente ao empenho de despesa. Além disso, o art. 8º do Decreto dispõe sobre o marco temporal dos projetos de investimentos que devem ser cadastrados no sistema. De acordo com o artigo, após a implantação do CIPI, os projetos de investimento em infraestrutura que já estavam em execução serão registrados no referido Cadastro quando da emissão de novos empenhos de despesa.
Para que o cadastro se torne necessário, existe uma trava feita no SIAFI por meio do Elemento de Despesa (ED) 51 - Obras e Instalações. Assim, somente é possível empenhar obras e serviços de engenharia nesse elemento se houver cadastro no CIPI.
Acrescenta-se que apesar de a implementação do cadastro ser uma grande melhoria no que tange à gestão de obras, ainda não há uma transparência dos dados no que tange à execução de obras públicas federais, visto que o CIPI ainda não possui todos os módulos já desenvolvidos, como o módulo de execução física, que permitirá identificar, por exemplo, a compatibilidade do cronograma previsto com a execução da obra, as eventuais causas de paralisação, bem como as boas práticas no que tange à execução das obras.
Nesse sentido, o Ministério da Economia dividiu as entregas do Cadastro em 5 fases, as quais foram chamadas de MVP (produto viável mínimo) . 
Na fase 1, 100% concluída, constam as funções "Cadastrar Projeto de Investimento", "Alterar Cadastro", "Gerar Identificador único" e "Registrar histórico de alterações". 
Na fase 2, em andamento com mais de 80% concluída, constam as funções de "Atualizar dados do investimento", "Definir Hierarquia de Fornecedores de Investimento", "Classificar Empenhos", "Validar Identificador de Investimento" e "Minutar empenho". 
Na fase 3, em andamento com menos de 50% concluída, constam os módulos de "Execução financeira", "Execução física", "Acesso livre", "Integração com a receita federal", "Cadastrar Investimentos" e "Gerar relatórios agregados". 
Na fase 4, em andamento com menos de 50% concluída, constam os módulos de "Licitação", "Contratos", "Integração com Fala BR (Ouvidoria CGU) ", "Painel de Investimentos", "Agregador estratégico".
Por fim, na fase 5, com percentual de conclusão não informado, constam os módulos de "Exportar dados abertos" e "Integração com o APP Cidadão".
Imagem 3: tela inicial do Painel de Obras +Brasil
Fonte: apresentação Ministério da Economia (peça 94) 
De acordo com o Ministério da Economia, os módulos estão em desenvolvimento e possuem datas diferentes de conclusão, sendo o módulo de execução física previsto para novembro de 2021, conforme a imagem abaixo.
Imagem 4: cronograma de implantação dos módulos do CIPI
Fonte: apresentação Ministério da Economia (peça 94) 
Obras não contempladas no CIPI
Após pesquisas realizadas no cadastro, confirmou-se que ele ainda está em fase inicial de consolidação, visto que poucas intervenções foram cadastradas. Por exemplo, no dia 23/9/2021, o sistema foi acessado e realizou-se uma pesquisa de obras cujo repassador dos recursos fosse o Ministério do Desenvolvimento Regional (MDR) e que apresentassem a situação "cadastrada". Como resultado, foram apresentadas apenas treze intervenções, conforme a imagem abaixo: 

Imagem 5: tela de pesquisa do Cadastro Integrado de Projetos de Investimento
Fonte: https://cipi.economia.gov.br. Acesso em 23 de setembro de 2021.
Essa quantidade de obras cadastradas para o MDR não condiz com a carteira de empreendimentos gerenciada pelo ministério. A título exemplificativo, de acordo com o balanço do primeiro semestre de 202, MDR entregou 2,1 mil obras nos seis primeiros meses deste ano.
Em contato com a equipe técnica do Ministério da Economia, foi informado que, devido a característica numerosa da carteira do MDR, foi desenvolvido no mês de agosto/2021 módulo específico de cadastro em lote, para que o Ministério pudesse cadastrar vários empreendimentos ao mesmo tempo. Pela pesquisa realizada, observa-se que o MDR iniciou o cadastramento das obras, mas de forma ainda morosa, considerando o tamanho da carteira do órgão.
Nesse sentido, pode-se concluir que o CIPI ainda não está cumprindo o previsto no §1º do art. 5º do Decreto 10.496/2020, pois o sistema se encontra em fase inicial de desenvolvimento.
Passando-se para uma análise sobre as obras que devem ser cadastradas na ferramenta, ressalta-se que, além do fato de o CIPI ser obrigatório apenas para o Poder Executivo Federal e, portanto, não abranger empreendimentos relacionados ao judiciário e legislativo, um ponto que prejudica a completude do cadastro de obras, é o fato de não abranger empreendimentos de políticas públicas que são executadas por meio de fundos sociais e outros instrumentos, diferente do SIAFI.
Cita-se como exemplo os empreendimentos habitacionais executados por meio do Fundo de Arrendamento Residencial (FAR) e Fundo de Desenvolvimento Social (FDS) . Como visto, a trava que obriga o cadastro do empreendimento no CIPI é feita no SIAFI por meio do Elemento de Despesa (ED) 51 - Obras e Instalações. No caso desses fundos, o Ministério do Desenvolvimento Regional aloca recursos para esses fundos por meio de integralização de cotas (ação orçamentária 00AF) e os próprios fundos que promovem as contratações e execuções das obras. O controle da carteira é efetuado por meio de sistemas internos do Ministério responsável e pelo agente operador do fundo.
Cita-se como exemplo o FAR, fundo utilizado para executar a produção de unidade habitacionais. O valor de recursos direcionados ao fundo, durante os anos de 2009 a 2021, por meio do orçamento fiscal (10) e da ação orçamentária 00AF - Integralização de Cotas ao Fundo de Arrendamento Residencial - FAR, foi de aproximadamente 68 bilhões de reais, conforme aplicativo SIOP (www1.siop.planejamento.gov.br) .
Assim, apesar de os recursos direcionados para esse fundo serem utilizados para investimentos que atendem ao art. 1º do decreto de criação do CIPI, ou seja, projetos de investimentos custeados com Orçamento Fiscal, como a execução orçamentária é efetuada por meio de um fundo e não acompanha a lógica tradicional de empenho no SIAFI, utilizando-se o elemento de despesa 51, o mecanismo de controle instituído pelo CIPI não abrange esses empreendimentos.
Ainda sobre a completude da carteira de obras do CIPI, cabe ressaltar que o limitador oriundo do fato de que apenas as obras que receberem empenhos constarão do cadastro, gera a situação de que  as obras paralisadas só serão inseridas se forem retomados os repasses dos recursos. 
Nesse sentido, no âmbito do Acompanhamento realizado por este Tribunal para avaliar o atual cenário e a evolução da situação das obras paralisadas no país financiadas com recursos da União (TC Processo 021.731/2019-5) , de relatoria do Ministro Vital do Rêgo, foi dada ciência ao Ministério da Economia que ao incluir no Cadastro Integrado de Projetos de Investimentos apenas as obras com empenho a partir de 2021, o risco de prejuízos associados a empreendimentos paralisados aumenta significativamente, pois dificulta o acompanhamento adequado, pelo Ministério, da evolução física e financeira dessas obras públicas, o que infringe o inciso III, do art. 7º da Lei 10.180/2001 (item 9.2.2 do Acórdão 1228/2021-TCU-Plenário) .
Controle da carteira de obras
De acordo com o ministério, enquanto o CIPI não se consolida de forma a contemplar a totalidade das obras financiadas pelo governo federal, o controle da carteira de investimentos, incluindo as obras paralisadas, será realizado por meio do Painel de Obras, onde constam as informações da Plataforma +Brasil e das obras que integravam o antigo Programa de Aceleração do Crescimento (PAC) , totalizando cerca de 217 mil obras, que somam R$ 1,04 trilhões. 
Imagem 6: tela inicial do Painel de Obras +Brasil
Fonte: https://paineldeobras.economia.gov.br/. Acesso em 26 de agosto de 2021.
Assim, as obras que recebem investimento federal ficam segregadas em dois sistemas: as obras que receberem empenho a partir da implementação do CIPI, em janeiro de 2021, serão cadastradas no CIPI e as obras que não receberem permanecerão no Painel de Obras + Brasil. 
Imagem 7: Representação da divisão das obras incluídas em cada cadastro e sistema de obras
Obras com empenhos anteriores a jan/2021Obras com empenho após jan/2021
Cadastro Integrado de Projetos de Investimentos - CIPIPainel de Obras + Brasil
Fonte: elaboração própria
Acrescenta-se que, no momento, não há obrigatoriedade de migrar os dados de obras do Painel de Obras para o CIPI, mas os órgãos que desejarem podem cadastrar os empreendimentos no CIPI mesmo sem empenho. 
De acordo com informações da equipe técnica do ministério, o objetivo é que após a migração de todas as obras para o CIPI, o Painel de Obras seja descontinuado, permanecendo ativo apenas o CIPI com informações gerenciais dos empreendimentos e a Plataforma +Brasil com o detalhamento das informações, documentações e demais dados de caráter operacional.
Sobre a gestão atual da carteira no Painel de Obras, que engloba os contratos do antigo PAC, cabe mencionar que no acompanhamento de obras paralisadas (TC Processo 021.731/2019-5) verificou-se que, por força do Decreto 9.722, de 7 de março de 2019, houve a descentralização da gestão e governança dos empreendimentos do PAC do Ministério da Economia para as respectivas pastas setoriais, conforme definido no art. 1º do Decreto 10.012, de 5 de setembro de 2019. Como consequência, cada ministério executor passou a ser responsável por divulgar para o público em geral e disponibilizar ao Ministério da Economia, com periodicidade mínima semestral, informações atualizadas da carteira de projetos.
No acompanhamento verificou-se que houve uma significativa redução no número de obras informadas pelo Poder Executivo. Enquanto em 2018 foram levantados mais de 38 mil contratos, o atual diagnóstico totalizou apenas 27 mil. 
No voto do Acórdão 1228/2021-TCU-Plenário, de relatoria do Excelentíssimo Ministro Vital do Rêgo, foi apontado que a descentralização de responsabilidade das informações prejudicou a transparência dos investimentos realizados em obras públicas. Por isso, o referido Acórdão trouxe encaminhamentos no sentido de proporcionar a divulgação desses dados pelos órgãos que não encaminharam as informações ao Ministério da Economia. 
No mesmo Acórdão também foi exarada a seguinte determinação:
9.1.3. ao Comitê Interministerial de Governança, de que trata o Decreto 9.203/2017, nos termos do inciso VIII do artigo 2º do Decreto 10.012/2019, que, no prazo de 120 dias, emita orientação aos órgãos da Administração Federal para que realizem estudos para tratar o risco de que obras paralisadas cujo início da execução seja anterior à alimentação do CIPI não sejam informadas ao Ministério da Economia e acabem por resultar em empreendimentos inacabados, informando as medidas de controle adotadas, os prazos e devidos responsáveis por cada ação, estendendo inclusive suas orientações e medidas também aos demais bancos ou sistemas que cuidem de obras não inseridas no PAC, a exemplo dos já mencionados no voto condutor deste acórdão; Essas fragilidades identificadas na integralidade da carteira cadastrada no Painel de Obras estão sendo acompanhadas no âmbito do TC Processo 021.731/2019-5.
Ainda sobre Painel de Obras, cabe ressaltar que o sistema não registra a situação "obra paralisada", o que prejudica a gestão dos dados, visto que sem essa informação não se pode mensurar a quantidade de obras e recursos destinados a empreendimentos paralisados. Esse ponto será tratado no tópico I desta instrução.
Em resumo, o que se observa é que apesar de o CIPI apresentar um avanço na transparência das informações sobre as obras do governo federal, devido à sua fase inicial de implantação, bem como devido ao fato de ele possuir a limitação da data do empenho para o cadastro das obras, e o fato do CIPI não contemplar todas as obras do governo federal, a exemplo dos empreendimentos oriundos de políticas habitacionais executadas por meio de fundos, ainda não é possível utilizá-lo como um banco de dados centralizado..
Para que o CIPI cumpra o objetivo de ser o "registro centralizado de informações de projetos de investimento em infraestrutura, custeados com recursos dos Orçamentos Fiscal e da Seguridade Social" (art. 1º do Decreto 10.496/2020) , é necessário que, além de finalizar a implantação dos demais módulos, haja a unificação dos cadastros de forma que o CIPI possa dar transparência sobre os instrumentos que estão paralisados e, portanto, não recebem empenho, bem como unifique os demais cadastros dos empreendimentos contratados e executados fora do SIAFI. 
Sobre a unificação dos cadastros, o item 9.2.2 do Acórdão 1228/2021-TCU-Plenário, proferido no âmbito do TC Processo 021.731/2019-5, deu ciência ao Ministério sobre os riscos decorrentes desse modelo de cadastro do empreendimento atrelado ao empenho. Sobre a entrega dos módulos, verifica-se que o ME vem trabalhando para entregar as novas funcionalidades, com prazos de entrega definidos, e o acompanhamento da implementação está sendo realizado de forma transparente. Nesse sentido, entende-se que não cabem encaminhamentos adicionais por parte deste Tribunal para esses itens. 
Sobre os empreendimentos de órgãos e entidade que estão fora do Poder Executivo Federal, cabe trazer para reflexão que a organização administrativa do Brasil resulta em investimentos públicos diversos, seja na esfera municipal, distrital, estadual e federal, ou mesmo, pelas inúmeras unidades integrantes dos poderes legislativos e judiciários. Assim, buscar um gerenciamento de informações centralizado e fidedigno da situação de obras públicas do país se torna um esforço essencial para uma gestão pública eficiente e transparente.
Nesse sentido, será proposto dar ciência ao Ministério da Economia de que há um risco do cadastro não se tornar um registro centralizado de informações de projetos de investimento em infraestrutura, caso não sejam incluídos os investimentos que possuem lógica orçamentária além dos cadastrados no SIAFI, além de dificultar o acompanhamento adequado pelo Ministério da evolução física e financeira dessas obras públicas, o que infringe o inciso III, do art. 7º da Lei 10.180/2001.
Por fim, como o CIPI irá se aperfeiçoar de forma a implementar todas as recomendações constantes dos Acórdão 1188/2007-TCU-Plenário, 617/2010-TCU-Plenário, 148/2014-TCU-Plenário, 2.451/2017-TCU-Plenário e 1.079/2019-TCU-Plenário, bem como, de acordo com o órgão, todos os módulos previstos estarão implementados em dezembro de 2022, faz-se necessário realizar um novo monitoramento sobre o sistema, após sua total implementação, para que seja verificado que o seu objetivo está sendo alcançado, qual seja: propiciar a transparência, o controle social, a fiscalização e a gestão de projetos de investimento em infraestrutura.
A seguir, serão analisadas as demais recomendações contidas no Acórdão 1079/2019-TCU-Plenário. Nesse sentido, para melhor compreensão dos assuntos tratados, serão apresentados os subitens Acórdão antes das manifestações do órgão relativas às providências adotadas. Por fim, destaca-se que o Acórdão 1328/2020-TCU-Plenário já considerou as recomendações constantes dos subitens 9.1.1 e 9.1.2 do Acórdão 1079/2019-TCU-Plenário implementadas. 
Subitem 9.1.3 - 	Uniformizar os critérios de classificação de obra paralisada
No que tange aos critérios de classificação de obra paralisada, foi observado que os órgãos e entidades da Administração Pública Federal utilizam conceitos e critérios diferentes para definir o que é uma obra paralisada. Essa falta de uniformização compromete a transparência dos dados e resulta em prejuízo para a tomada de decisão. Diante disso, o Tribunal recomendou ao Ministério da Economia que uniformizasse os critérios de classificação de obra paralisada:
9.1.3. uniformizar os critérios de classificação de obra paralisada com vistas a garantir maior transparência e confiabilidade das informações, bem como permitir acompanhamento estatístico e comparabilidade de desempenho entre setores distintos de atuação, podendo ser utilizados os seguintes parâmetros para definição de uma obra como paralisada:
9.1.3.1. declaração pelo órgão como paralisada;
9.1.3.2. declaração da empresa executora de que não dará continuidade à obra;
9.1.3.3. ausência de apresentação de boletim de medição por período superior a 90 dias;
9.1.3.4. média de evolução física dos últimos 90 dias inferior a 10% do inicialmente previsto para o período;
No primeiro ciclo do monitoramento, o Ministério não apresentou medidas para atender esta recomendação. Assim, esta Corte de Contas considerou o subitem como não implementado.
Após isso, o órgão emitiu a Portaria SEGES/ME 25.405, de 23 de dezembro de 2020, que regulamenta o Cadastro Integrado de Projetos de Investimento - CIPI. A referida Portaria uniformizou os critérios para os investimentos em infraestrutura custeados com recursos do orçamento fiscal e da seguridade social do poder executivo. Nesse sentido, em seu art. 2º, §1º, inciso IV, a portaria apresenta os critérios para uma obra ser considerada paralisada:
IV - paralisada: obra iniciada que:
a) esteja sem apresentação de boletim de medição por período igual ou superior a noventa dias;
b) foi declarada como paralisada pelo órgão ou entidade da administração pública federal, independentemente do prazo;
c) a empresa executora tenha declarado que não dará continuidade à obra, independentemente do prazo; ou
d) tenha sido interrompida por decisão judicial ou determinação de órgão de controle interno ou externo;
Já para o Painel de Obras, cujas diretrizes são trazidas pelo Decreto 10.012/2019, com regulamentação pela Portaria SEDGG/ME nº 17.951, de 28 de julho de 2020, que dispõe sobre a definição do formato dos dados a serem disponibilizados no Painel de Obras, está em andamento proposta de alteração da portaria, visando a inclusão dos mesmos indicadores de obra paralisada, objetivando a manutenção da almejada uniformização. De acordo com o Ministério, a minuta de portaria já foi aprovada e a próxima etapa será a publicação (peça 63, p.2) .
Ainda no que tange ao Painel de Obras, este possui as seguintes situações de obra: cancelada, ação preparatória, em execução, em prestação de contas, concluída e outros. Observa-se que o sistema ainda não possui a situação de obra "paralisada", conforme a imagem abaixo.
Imagem 8: tela inicial do Painel de Obras +Brasil
Fonte: https://paineldeobras.economia.gov.br/. Acesso em 26 de agosto de 2021.
Apesar de previsto no CIPI, devido ao módulo de execução física do empreendimento ainda não estar concluído, não é possível acompanhar o andamento das obras.  Conforme informado pelo Ministério, o módulo será entregue em novembro de 2021.
Dessa forma, observa-se que há uniformização dos critérios de obras paralisadas para as obras constantes do CIPI, e a uniformização para as obras do Painel de Obras está sendo elaborada pelo ME por meio da nova portaria a ser publicada. Do ponto de vista de transparência, observa-se que, no momento, nenhum dos dois sistemas possuem informações sobre as obras que estão paralisadas, pois para isso, há a necessidade de entrega do módulo de execução no CIPI e a atualização do Painel de Obras para incluir a situação de obra paralisada, conforme critérios a serem definidos. Assim, considerando que as medidas para padronização e divulgação das obras paralisadas estão sendo adotadas, será proposto considerar que o subitem 9.1.3 do referido acórdão encontra-se em implementação.
	
Subitem 9.1.4 - Registrar de forma sistemática, nos sistemas de informações em uso e a serem desenvolvidos, as causas das paralisações e outras informações úteis para classificação e gestão de risco
No âmbito do diagnóstico sobre as obras paralisadas, observou-se a que os bancos de dados não continham o registro de paralisações e suas respectivas causas. Esses dados além de importantes para a gestão do empreendimento, para o acompanhamento por parte do órgão repassador dos recursos e para a atuação do controle, são indispensáveis para a transparência de informações públicas. Com isso, o Tribunal recomendou que os órgãos responsáveis pelos cadastros passem a registrar, de forma sistemática, as causas das paralisações e outras informações úteis para classificação e gestão de risco dos empreendimentos. 
9.1.4. registrar de forma sistemática, nos sistemas de informações em uso e a serem desenvolvidos, as causas das paralisações e outras informações úteis para classificação e gestão de risco dos empreendimentos, levando em consideração, os seguintes aspectos:
9.1.4.1. escolha de categorias de causas que possam subsidiar a gestão de riscos e a adoção de procedimentos de controle preventivo e corretivo, bem como o controle estatístico das ocorrências;
9.1.4.2. possibilidade de identificação da causa primária;
9.1.4.3. possibilidade de registro de mais de um fator causal associado à paralisação (causas secundárias) ;
9.1.4.4. possibilidade de detalhamento, em sistema de árvore, das especificidades da causa registrada;
9.1.4.5. ferramentas de evidenciação e validação da informação, como, por exemplo, o registro por mais de um ator interessado, com vistas a mitigar o risco de distorção das informações lançadas no sistema, em especial quando há possibilidade de conflito de interesse.
Na primeira rodada do presente monitoramento, o Ministério da Economia informou que o Cadastro de Obras do Governo Federal, reuniria a maioria desses dados, o que faria com que os sistemas de acompanhamento buscassem esses dados em suas obras. Informou também que a Plataforma + Brasil, até o fim do primeiro semestre de 2020, iria contemplar a informação sobre a paralisação dos empreendimentos em atenção a esta recomendação (peça 9, p. 18) . Diante disso, o Acórdão 1328/2020-TCU-Plenário-TCU considerou o item 9.1.4 em implementação. 
Destaca-se que o Cadastro de Obras do Governo Federal, chamado de Cadastro Integrado de Projetos de Investimentos, foi implementado pelo Decreto 10.496/2020. Apesar de prevista, a implementação da função de registro das causas de paralisação no sistema ainda não foi implementada.
A funcionalidade também não foi adicionada ao Painel de Obras. Conforme a imagem abaixo, ainda não consta a situação "paralisada" no Painel de Obras, como não há um campo para informação da causa da paralisação.
Imagem 9: tela inicial do Painel de Obras +Brasil
Fonte: https://paineldeobras.economia.gov.br/. Acesso em 26 de agosto de 2021.
De acordo com o Ministério da Economia (peça 64, p.3) , a funcionalidade para a informação do indicativo de obra paralisada, bem como apontamento das causas de paralisação será entregue junto ao módulo de execução física, cuja expectativa de entrega é no quarto trimestre de 2021. Já para o Painel de Obras, a previsão é de que tais informações estejam disponíveis no terceiro trimestre de 2021. Até a finalização da presente instrução nenhum dos dois sistemas apresentavam esta funcionalidade.
Ressalta-se que, durante a realização da auditoria operacional realizada em 2018 (TC Processo 011.196/2018-1) , observaram-se as classificações das causas excessivamente genéricas, o que inviabiliza a identificação de fatores de risco e a retroalimentação dos processos de trabalho com vistas a evitar a paralisação de novos empreendimentos. Nesse sentido, o Ministério precisa implantar um modelo de árvore de causas de paralisação, onde o gestor consiga detalhar a causa de paralisação a cada nível, nos termos do subitem 9.1.4.4. constante do Acórdão 1079/2019-TCU-Plenário.
Assim, com base na manifestação apresentada, de que se encontra em fase de aprimoramento do sistema informatizado, será proposto considerar que a recomendação contida no subitem 9.1.4 do Acórdão 1079/2019-TCU-Plenário está em implementação. 
Subitem 9.1.5 - Aprimoramento dos projetos de obras 
9.1.5. no tocante ao aprimoramento dos projetos:
9.1.5.1. registrar, nos sistemas de informação, dados específicos sobre o tipo de contratação dos projetos (melhor preço, técnica e preço, melhor técnica, etc) , de modo que, futuramente, existam dados estatísticos para avaliar, com mais segurança, as eventuais vantagens comparativas de cada modelo;
9.1.5.2. realizar estudos acerca das contratações de projetos, com os dados já disponíveis, de modo a avaliar, por meio de casos concretos, inclusive de concursos e contratações integradas, a relação entre o tipo de licitação realizada e a qualidade final do projeto entregue;
9.1.5.3. buscar fomentar a realização de concursos de projetos e/ou outros procedimentos de contratação em que a qualificação técnica do objeto seja melhor ponderada como critério de escolha, aferindo a qualidade dos produtos entregues posteriormente;
9.1.5.4. promover iniciativas piloto que sirvam de referência para os demais órgãos quanto às contratações de projeto;
Durante as vistorias realizadas na auditoria operacional, foi constatado que as deficiências existentes nos projetos básicos são, em grande parte, causadas (i) pelos exíguos prazos para sua elaboração, (ii) insuficiência de estudos e (iii) desenvolvimento insuficiente do projeto. Apesar dessas falhas ocorrerem de forma sistêmica na Administração Pública Federal, foi constatado que não havia registros e estudos sobre os parâmetros de elaboração de um projeto básico. 
No âmbito da auditoria foi ressaltado que um estudo sobre os parâmetros de elaboração de projeto (modalidade de licitação, tipo de licitação, preço, tempo de entrega do projeto) pode ser útil para traçar uma estatística de boas e más práticas no que tange à contratação de projetos. Assim, o TCU recomendou ao Ministério da Economia que registre, nos sistemas de informação, dados específicos sobre o tipo de contratação dos projetos.
Na primeira rodada do presente monitoramento, o Governo Federal informou que a demanda para inclusão da informação sobre o tipo de contratação dos projetos (menor preço, técnica e preço, melhor técnica etc.) seria encaminhada ao Serpro, empresa desenvolvedora da solução tecnológica da Plataforma +Brasil. Além disso, informou que ainda não há estudos comparando a qualidade do projeto com o tipo de licitação no qual ele foi contratado. 
Diante disso, no Acórdão 1328/2020-TCU-Plenário, este Tribunal considerou as recomendações constantes do subitem 9.1.5 não implementadas.
Após isso, o Ministério informou que a partir da massa de dados cadastrada no CIPI, será possível identificar os projetos mais bem-sucedidos no que diz respeito ao tipo de contratação realizada, à metodologia de desenvolvimento dos projetos, para que futuramente, existam dados estatísticos para avaliar, com mais segurança, as eventuais vantagens comparativas de cada modelo (peça 64, p.4) .
Apesar disso, ainda não há relatórios com os dados já cadastrados e boas práticas já disseminadas. Nesse sentido, conforme apresentação encaminhada a esta Corte de Contas (peça 94) , o módulo de licitação, que constará de dados de licitações dos projetos de investimento, entrará em funcionamento em março de 2022.
Assim, observa-se que ainda não foram implementadas as recomendações constantes do subitem 9.1.5 do Acórdão 1079/2019-TCU-Plenário.
Para comprovar implementação da recomendação, deverá ser apresentada a ferramenta, o sistema ou local apropriado onde passarão a ser registrados os dados referentes à contratação de projetos, bem como a realização de estudos com vistas a obter qual a forma de contratação favorece os projetos com mais qualidade para a finalização dos empreendimentos.
Assim, considerando que não houve mudança de cenário em relação à primeira rodada do monitoramento, será mantida a proposta de considerar a recomendação contida no subitem 9.1.5 do Acórdão 1079/2019-TCU-Plenário não implementada. Além disso, considerando que o módulo de licitações está em desenvolvimento, com previsão de entrega para março de 2022, e considerando que o estudo recomendado pelo Acórdão exige informações que serão obtidas após a implementação do módulo, não se faz necessário propor encaminhamento adicional.
Subitem 9.1.6 - Capacidade institucional dos entes subnacionais
9.1.6. quanto à capacidade institucional dos entes subnacionais:
9.1.6.1. promover iniciativas de desenvolvimento da capacidade institucional dos entes tomadores de recursos;
9.1.6.2. incentivar a atuação de consórcios intermunicipais com a finalidade de diminuir a desigualdade técnica e profissional entre os municípios menos favorecidos;
9.1.6.3. promover estudos com vistas a aperfeiçoar a aferição da capacidade financeira do ente tomador de recursos, no momento de assinatura dos instrumentos de repasse de recursos federais;
9.1.6.4. aprimorar os mecanismos de avaliação da capacidade técnica dos tomadores de recursos, por meio do estabelecimento de critérios mais objetivos e compatíveis com a complexidade do empreendimento a ser realizado;
Em relação ao subitem 9.1.6 do Acórdão 1079/2019-TCU-Plenário, durante a auditoria, foi constatada a disparidade entre os requisitos e procedimentos exigidos pela União e a capacidade institucional dos entes subnacionais. Nesse sentido, o Acórdão recomendou iniciativas visando o desenvolvimento da capacidade institucional dos entes subnacionais, bem como o aperfeiçoamento da aferição da capacidade técnica e da capacidade financeira dos entes tomadores de recursos.
Na primeira rodada do monitoramento, o Ministério da Economia informou que estavam sendo realizadas capacitações e elaborados indicadores de desempenho com vistas a apoiar o processo de melhoria contínua da execução das políticas públicas operacionalizadas por meio de transferências voluntárias. No entanto, o Ministério não informou quais medidas estão sendo adotadas para incentivar a atuação dos consórcios intermunicipais. Assim, o Acórdão 1328/2020-TCU-Plenário considerou os subitens 9.1.6.1, 9.1.6.3 e 9.1.6.4 em implementação e o subitem 9.1.6.2 não implementado.
Nessa segunda rodada do monitoramento, em resposta a esse item, o Ministério informou que o Departamento de Transferências da União está desenvolvendo projeto de análise por indicadores do desempenho e capacidade técnica e operacional dos executores de recursos públicos, mediante de transferências. O projeto visa estabelecer indicadores que permitam avaliar o desempenho e a capacidade técnica e operacional de órgãos e instituições públicas, de todas as esferas, que pactuem instrumentos de transferência de recursos da União.
Os indicadores são o Índice de Desempenho da Gestão das Transferências Voluntárias da União (IDTRU) e o Índice de Capacidade Técnica e Operacional para Gestão das Transferências da União (ICTRU) . 
O IDTRU é um indicador de acompanhamento contínuo que visa avaliar o desempenho de estados e municípios quanto à qualidade das suas propostas, bem como quanto ao processo de gestão dos instrumentos firmados com a União. Para isso, ele mensura, entre outros parâmetros, o percentual de sucesso das propostas/planos de trabalhos enviados, bem como o desempenho financeiro e o desempenho do cronograma físico do ente. Destaca-se ainda que os dados para elaboração deste indicador são obtidos por meio das informações constantes da plataforma.
Por sua vez, o ICTRU, Índice de Capacidade Técnica-Operacional nas Transferências da União, que visa avaliar as condições técnicas e operacionais dos proponentes, é formado a partir de um conjunto de indicadores de acompanhamento contínuo, entre eles, o Nível de Melhoria da Gestão, obtido pela aplicação do MEG-Tr. 
De acordo com o Ministério da Economia, esses indicadores podem indicar pontos de melhoria do processo de execução das transferências voluntárias, bem como subsidiar a seleção de propostas para a implementação das políticas públicas de interesse recíproco com recursos da União. 
O IDTRU - Municipal já está publicado no Painel de Indicadores da Plataforma +Brasil (atualmente IDTRV) e ICTRU está em processo de implementação no sistema. 
Imagem 10: tela inicial do Painel de Indicadores +Brasil
Fonte: https://www.transferenciasabertas.planejamento.gov.br/QvAJAXZfc/opendoc.htm?document=painelcidadao.qvw&lang=en-US&host=QVS%40srvbsaiasprd01&anonymous=true. Acesso em 26 de agosto de 2021.
Além disso, com o objetivo de aprimorar a capacidade institucional dos entes tomadores de recursos, foi disponibilizado para implementação dos executores desses recursos de transferências da União o Modelo de Excelência em Gestão - MEG, regulamentado pela Instrução Normativa 5, de 24 de junho de 2019 (alterada pela Instrução Normativa 33, de 23 de abril de 2020) . 
O Modelo de Excelência em Gestão das Transferências da União é formado por padrões de referência para a gestão organizacional constituídos pela integração e compilação de boas práticas de gestão, visando o aprimoramento organizacional, o aperfeiçoamento dos fluxos e práticas e a maximização dos níveis de eficiência e efetividade.
Para sensibilização da importância da aplicação deste modelo, o departamento de transferências voluntárias tem realizado eventos para apresentação da iniciativa. O órgão acrescentou ainda que, além da disponibilização de capacitação à distância e telepresencial, forneceu ferramenta tecnológica, guia referencial para aplicação e tem acompanhado sistematicamente a implementação do Modelo pelos governos federal, estadual e municipal.
Além disso, por meio da Rede +Brasil, rede colaborativa que atua nos eixos de melhoria da gestão, capacitação, comunicação e transparência, o departamento de transferências voluntárias tem realizado diversos eventos e participado de eventos de parceiros, com o objetivo de disseminar conhecimento, boas práticas e ouvir os usuários das soluções disponibilizadas pelo ministério.
Para fomentar a transparência, aproximar o gestor do cidadão e melhorar a gestão dos recursos públicos, são mantidos três aplicativos da Plataforma +Brasil. Eles apresentam, de forma intuitiva, informações sobre os instrumentos de repasses de recursos celebrados entre o governo federal e os governos estaduais, municipais e as organizações da sociedade civil, entre outras informações. 
Os aplicativos são APP Cidadão + Brasil, que permite que o cidadão fiscalize os recursos repassados pelo Governo Federal; APP Fiscalização +Brasil, que possibilita monitoramento e fiscalização dos instrumentos de transferências celebradas pela União com entes federados, permitindo mobilidade quanto ao acesso e envio de informações de forma tecnológica, o que garante maior precisão e integridade nas informações; APP Gestão +Brasil, que tem por finalidade apoiar os gestores nas transferências de recursos operacionalizados por meio da Plataforma +Brasil. Os gestores municipais e estaduais poderão, pelos aplicativos, acompanhar programas, propostas e instrumentos de repasses selecionados.
Além disso, o órgão informou que no âmbito da Rede +Brasil são fomentadas, sistematicamente, a adoção de ações para aproximar todos os entes das oportunidades disponibilizadas aos municípios. Desse modo, foi assinado o Acordo de Cooperação 28/2020 com a Rede Nacional de Consórcios Públicos. Os objetivos deste Acordo são (i) Melhoria da gestão nos processos de transferências da União, operacionalizadas por meio da Plataforma + Brasil; (ii) Promoção e realização de ações de capacitação; e (iii) Aprimoramento e implementação de ações de comunicação e transparência.
Para realizar a verificação da efetividade das medidas adotadas pelo ministério em atendimento à deliberação do TCU, esta unidade técnica buscou o auxílio das Secretarias deste Tribunal em quatro estados: Rio de Janeiro, Roraima, Espírito Santo e Paraíba. Nesse sentido, os secretários destas quatro unidades realizaram questionários (peça 95) e reuniões com os servidores responsáveis por planejar e executar obras financiadas com recursos públicos de 49 municípios, divididos da seguinte forma:
Tabela 1: quantidade de municípios pesquisados organizados por UF
	UF
	Quantidade de municípios participantes

	Rio de Janeiro
	10 municípios

	Roraima
	11 municípios

	Espírito Santo
	15 municípios

	Paraíba
	13 municípios

	Total
	49 municípios

Fonte: elaboração própria
A primeira parte do questionário teve como objetivo avaliar o conhecimento e a adesão dos municípios à Rede +Brasil, bem como avaliar conhecimento e utilização das ferramentas desenvolvidas pelo Ministério da Economia. Os gráficos abaixo apresentam de forma consolidada o resultado apurado:

Gráfico 1: Conhecimento dos municípios acerca da rede +Brasil
 
Fonte: elaboração própria com base na pesquisa realizada pelas secretarias do TCU localizadas em RJ, RO, ES e PB
Observa-se que 78% dos municípios afirmaram que conhecem a Rede +Brasil. No entanto, ao se avaliar a adesão à Rede, apenas 43% dos municípios aderiram. O percentual de municípios aderentes à rede deve-se aos requisitos necessários para integrar a rede. De acordo com a Instrução Normativa 115, de 25 de novembro de 2020, o Elo Municípios é composto por capitais, por municípios com população acima de 1 (um) milhão de habitantes e por instituições de representação municipal de âmbito nacional e estadual, parceiros da Rede, bem como municípios e representações municipais adesas na segunda camada.
No que tange à adesão às ferramentas, percebe-se que o número cai para menos de 50% dos municípios, à exceção da Plataforma +Brasil que, como esperado devido a sua obrigatoriedade para execução das transferências, é utilizada por quase a totalidade dos respondentes.
Considerando que apenas 59% dos municípios informaram que conhecem o coordenador da Rede+ Brasil, verifica-se que ainda há espaço para aumentar a atuação desses disseminadores regionais de conhecimento, de modo a incentivar a adesão e conscientizar os municípios do apoio que as ferramentas criadas pelo Ministério podem proporcionar na melhoria da gestão de obras públicas.
Frise-se que o questionário foi aplicado especificamente para servidores que atuam com obras públicas nos municípios, o objetivo deste trabalho e a atuação da unidade técnica. Como a ação do Ministério no âmbito da Rede envolve transferência para objetos diversos, existe a possibilidade de que essas ações não estejam alcançando de forma efetiva esses departamentos.
Gráfico 2: Conhecimento dos municípios acerca das ferramentas desenvolvidas pelo Ministério da Economia
 
Fonte: elaboração própria com base na pesquisa realizada pelas secretarias do TCU localizadas em RJ, RO, ES e PB
O segundo ponto avaliado pelo questionário diz respeito à pertinência das capacitações realizadas pela Rede para melhorar a capacidade institucional dos entes e sobre a implementação e percepção de melhoria na gestão de obras públicas nos municípios após essas capacitações.
Além disso, procurou-se mensurar um dos riscos ressaltados na auditoria de que muitas vezes a capacitação tradicional, por meio de cursos, pode não ser efetiva considerando a alta rotatividade dos profissionais que atuam nos entes municipais, uma vez que não garante que o conhecimento adquirido perpetue e aprimore a atuação desses entes.
Gráfico 3: Capacitação dos municípios pela Plataforma +Brasil e pelo Modelo de Excelência em Gestão (MEG) 
 
Fonte: elaboração própria com base na pesquisa realizada pelas secretarias do TCU localizadas em RJ, RO, ES e PB
A partir dos resultados apresentados, percebe-se que menos de 40% dos municípios consultados participaram de alguma capacitação oferecida pela Rede e que 76% não implementam as ações aprendidas nas capacitações. Isto indica que apenas as capacitações não têm capacidade de suprir as lacunas locais, visto que mesmo com a capacitação realizada, os municípios não conseguem aplicar. Nesse sentido, outras ações complementares precisam ser pensadas, como o governo federal e os governos estaduais prestarem assistência técnica especializada em engenharia e projetos para os municípios.
No entanto, um ponto de risco que se observa pelas respostas é o fato de apenas 20% dos municípios terem implantado as ações estudadas nas capacitações. Tal fato pode estar relacionado à realidade local apresentada de que apenas 45% dos profissionais que foram capacitados continuam atuando na gestão de obras do município.
Esses dados reforçam o que foi apontado na auditoria de que apenas capacitações podem não ser suficientes para modificar a realidade local e melhorar a capacidade dos entes subnacionais em planejar e executar uma obra pública. 
Uma das iniciativas apontadas no trabalho como uma possível alternativa ao problema, sendo incorporada no item 9.1.6.2 do Acórdão, foi a de incentivar a atuação de consórcios intermunicipais com a finalidade de diminuir a desigualdade técnica e profissional entre os municípios menos favorecidos. Nesse sentido, o terceiro bloco de questões procurou identificar a abrangência da participação dos municípios em consórcios e a percepção desses entes sobre a atuação do Governo Federal no sentido de incentivar esse tipo de associação, uma vez que o governo assinou o Acordo de cooperação 28/2020 com a rede nacional de consórcios públicos, com o objetivo de a rede aderir à Rede +Brasil.
Gráfico 4: Conhecimento dos municípios acerca dos consórcios municipais
 
Fonte: elaboração própria com base na pesquisa realizada pelas secretarias do TCU localizadas em RJ, RO, ES e PB
No questionário, apenas 14% afirmaram fazer parte de um consórcio público intermunicipal e apenas 16% dos respondentes percebem uma atuação do Governo Federal com vistas a incentivar a formação desses consórcios.
Em que pese ainda haver pouca adesão dos municípios a esse tipo de arranjo, cabe trazer o relato realizado em reunião com representantes do município de Campina Grande-PB, onde foi afirmado que, após a adesão a um consórcio intermunicipal, observou-se uma melhora na qualidade dos projetos e no tempo de execução das obras.
Assim, considerando a assinatura pelo governo do Acordo de Cooperação 28/2020 com a rede nacional de consórcios públicos, entende-se que as ações do Ministério voltadas ao incentivo à adesão a consórcios intermunicipais para a gestão de obras públicas devem ser ampliadas, a fim de que possa ser testada de forma mais ampla a efetividade desse tipo de associação.
Por fim, o quarto bloco de questões da pesquisa diz respeito aos indicadores elaborados pelo Ministério da Economia (IDTRU e ICTRU) a fim de avaliar a capacidade operacional, financeira e de gestão dos tomadores de recursos, conforme recomendado pelos subitens 9.1.6 3 e 9.1.6.4 do Acórdão 1079/2019-TCU-Plenário.
Gráfico 5: Conhecimentos dos municípios acerca dos indicadores IDTRU e ICTRU
  
Fonte: elaboração própria com base na pesquisa realizada pelas secretarias do TCU localizadas em RJ, RO, ES e PB
De acordo com o Ministério, esses indicadores foram criados para avaliar o desempenho e a capacidade técnica e operacional de órgãos e instituições públicas, de todas as esferas, que pactuem instrumentos de transferência de recursos da União, com o objetivo de indicar pontos de melhoria do processo de execução das transferências voluntárias.
Porém, de acordo com as respostas, apenas 27% dos entes conhecem esses indicadores e quase a totalidade afirmou que não utiliza os dados para planejar suas ações para melhorar o desempenho da gestão nas transferências da União.
Sobre esse ponto, cabem duas observações. A primeira é que apenas o IDTRU está disponível, com data de criação de dezembro de 2018, enquanto que o ICTRU ainda não está disponível para consulta, não permitindo assim que haja uma análise sobre a efetividade dessas ações.
A segunda observação diz respeito ao fato de que esses indicadores avaliam a execução de transferências da União como um todo, de modo que não é possível verificar, por exemplo, qual o desempenho do município especificamente em relação às obras públicas. Dessa maneira, o objetivo de orientar a ação do município para melhoria da gestão das transferências pode ficar prejudicada, considerando que cada área de atuação pode demandar uma ação diferente.
Diante do apresentado, observa-se que as ações do Ministério, apesar de abranger diversas frentes (capacitações na Rede+Brasil, assinatura de acordo de cooperação com a rede nacional dos consórcios públicos e definição de indicadores) , ainda necessitam de uma maior disseminação nos entes subnacionais e amadurecimento para que possam produzir o efeito desejado de melhoria da capacidade institucional dos entes subnacionais.
Percebem-se maiores oportunidades de melhoria no incentivo à formação de consórcios e na categorização dos indicadores de modo a permitir analisar a gestão das transferências por categoria de objeto.
Assim, vislumbra-se considerar que ações adotadas para atendimento ao subitem 9.1.6 do Acórdão 1079/2019-TCU-Plenário estão em implementação. 
Subitem 9.1.7 - Registrar e acompanhar, nos sistemas de informação em uso e naqueles a serem desenvolvidos, de forma detalhada, os cronogramas de execução dos empreendimentos
9.1.7. registrar e acompanhar, nos sistemas de informação em uso e naqueles a serem desenvolvidos, de forma detalhada, os cronogramas de execução dos empreendimentos, de modo a aprimorar a gestão de riscos e a tomada de decisões, levando em consideração os seguintes pontos:
9.1.7.1 possibilidade de registro de informações anteriores à execução da obra, como, por exemplo, o tempo de elaboração de projetos e o tempo de realização do processo licitatório;
9.1.7.2. manutenção do registro do cronograma originalmente aprovado, de modo a minimizar o risco de distorções decorrentes de alterações posteriores de cronograma;
9.1.7.3. possibilidade de emissão de alertas de risco associados a disparidades identificadas entre o cronograma previsto e o realizado;
9.1.7.4. possibilidade de utilização dos parâmetros de registro de cumprimento do cronograma para fins de identificação de casos de sucesso e classificação de risco em relação, por exemplo, à capacidade de execução dos tomadores de recursos ou às diversas tipologias de obra;
Em relação ao cronograma de execução dos empreendimentos, foi verificado que os atrasos no cumprimento das etapas previstas, além de constituírem um indicador importante para avaliar, por exemplo, a capacidade institucional do órgão executor, ou mesmo a qualidade dos projetos, representam um elemento que sinaliza a elevação do risco de problemas por desatualização do projeto ou dos valores previstos para a execução. É um indicador, portanto, que impacta as três principais causas de paralisação em obras. Nesse sentido, o Acórdão recomendou ao Ministério da Economia registrar e acompanhar, nos sistemas de informação em uso e naqueles a serem desenvolvidos, de forma detalhada, os cronogramas de execução dos empreendimentos.
Na primeira rodada do monitoramento, o Ministério da Economia informou que o Cadastro de Investimentos em Infraestrutura do Governo Federal reuniria a maioria desses dados, induzindo os sistemas de acompanhamento a buscarem esses dados em suas obras. Informou também que a Plataforma + Brasil, até o fim do primeiro semestre de 2020, seria evoluída visando o atendimento desta recomendação.
De acordo com o Ministério da Economia, o objetivo do CIPI é apresentar, de forma centralizada, os dados de elaboração de estudos, projetos, obras; bem como informações gerenciais dos processos licitatórios e de contratações. Para isso, o cadastro já nasceu integrado ao SIAFI e sistemas de gestão de infraestrutura, além de estar em processo de integração com SIASG (módulo de compras e contratos) , Receita Federal e os demais sistemas de gestão as obras federais. Portanto, prossegue o órgão, o cronograma da obra é inserido no CIPI, em grandes marcos.
Além disso, o órgão informou que pela natureza gerencial do CIPI não se vislumbra o acompanhamento da gestão da obra em nível micro, com boletins de medição. Por fim, o ministério entende que cabe ao CIPI refletir os dados de forma gerencial para transparência e decisões estratégicas.  No entanto, de acordo com o que foi apresentado pelo Ministério da Economia, o módulo de execução física será entregue em novembro de 2021 (peça 64, p. 4) . 
Conforme demonstrado na seção desta instrução intitulada 'Cadastro de Projeto de Investimento em Infraestrutura (CIPI) ", a fase 3 de entrega de melhoria do sistema, onde constará os módulos de "Execução financeira", "Execução física", "Acesso livre", "Integração com a receita federal", "Cadastrar Investimentos" e "Gerar relatórios agregados", está em andamento com menos de 50% concluída. 
 Ressalta-se que, durante a realização da auditoria operacional realizada em 2018 (TC Processo 011.196/2018-1) , observou-se que existiam obras com a situação "em execução" nos bancos de dados que o cronograma de execução estava em descompasso com o cronograma previsto, indicando a paralisação do empreendimento, o que prejudica a confiabilidade do cadastro de obras. Nesse sentido, o Ministério deve-se atentar à possibilidade de emissão de alertas de risco associados a disparidades identificadas entre o cronograma previsto e o realizado, nos termos do subitem 9.1.7.3. constante do Acórdão 1079/2019-TCU-Plenário.
Assim, considerando que os módulos do CIPI relativos à execução física e financeira estão sendo produzidos, com previsão de entrega para novembro de 2021, considera-se que a recomendação contida no Subitem 9.1.7 do Acórdão 1079/2019-TCU-Plenário está sendo implementada.
Subitem 9.1.8 - Registrar de forma sistemática e habitual, casos de sucesso e boas práticas 
9.1.8. registrar de forma sistemática e habitual, casos de sucesso e boas práticas que possam ser replicadas com vistas à superação das limitações crônicas e à melhoria do desempenho na concepção e entrega de obras públicas;
Durante a auditoria buscou-se por boas práticas na execução e gestão de obras públicas, todavia constatou-se que não há registro sistemático dessas boas práticas e de casos de sucesso que possam servir como referência para o aprimoramento da gestão de outras obras públicas. Dessa forma, o TCU recomendou registrar de forma sistemática e habitual casos de sucesso e boas práticas que possam ser replicadas.
Para responder o presente aspecto, na primeira rodada deste monitoramento, o Ministério da Economia mencionou o Modelo de Excelência em Gestão. Acrescentou que o modelo é formado por padrões de referência para a gestão organizacional, os quais são constituídos pela integração e compilação de boas práticas de gestão, visando o aprimoramento organizacional, o aperfeiçoamento dos fluxos e práticas, a maximização dos níveis de eficiência e efetividade e o aumento da capacidade de geração de valor. 
No entanto, não ficou demonstrado como serão registradas as boas práticas, quem são os responsáveis pelo lançamento delas nos sistemas de obras, bem como não foram apresentados os regramentos para esses registros. Dessa forma, o Acórdão 1328/2020-TCU-Plenário considerou as recomendações constantes do subitem 9.1.8 não implementadas.
Após isso, o órgão informou que, a partir dos cadastros realizados no CIPI, será possível identificar uma gama de projetos, obras e intervenções no geral que obtiveram sucesso em suas execuções e que estarão abertas para que todos os usuários da ferramenta possam consultar (peça 64, p. 4) .
Destacou também que a Rede +Brasil pode ser considerada um local para troca de experiências e boas práticas, no entanto ainda não foi evidenciado como serão gerenciadas e divulgadas as boas práticas no que tange às obras públicas. 
De acordo com o apresentado, não foi possível evidenciar quais como as obras com boas práticas são disseminadas, nem quais foram as obras. Nesse sentido, ainda permanece a mesma dificuldade observada durante a auditoria operacional realizada em 2018, qual seja: a evidenciação de boas práticas na execução e gestão de obras públicas. 
Diante do apresentado, será proposto considerar a recomendação do subitem 9.1.8 como não implementada. Por fim, para comprovar implementação da recomendação, o Ministério deverá apresentar a ferramenta onde passarão a ser registrada as ações, as boas práticas colhidas e os responsáveis pelo registro.
Subitem 9.1.9 - Fortalecer o compartilhamento de informações entre o legislativo e o executivo
9.1.9. fortalecer iniciativas de compartilhamento de informações, de forma tempestiva e qualificada, entre legislativo e executivo, aprimorando os mecanismos de avaliação dos dois poderes quanto aos compromissos já assumidos para observância dos parâmetros indicados na Lei de Responsabilidade Fiscal, em especial os arts. 16 e 45;
No decorrer da auditoria, foram observadas obras paralisadas devido à ausência de planejamento entre os poderes Executivo e Legislativo, como problemas no processo de alocação orçamentária, o que ocasionava falta de recursos para obras que estavam em andamento. Com isso, o Tribunal recomendou ao Ministério da Economia fortalecer o compartilhamento de informações entre os poderes para que fossem realizadas, quando da aprovação do orçamento, as avaliações quanto aos compromissos já assumidos, observando os parâmetros indicados na Lei de Responsabilidade Fiscal (LRF) , em especial os arts. 16 e 45, que trazem regras para aumento de despesa e a obrigatoriedade de a lei orçamentária e as de créditos adicionais somente incluírem novos projetos após adequadamente atendidos os em andamento.
Na primeira rodada do monitoramento, o Ministério da Economia informou que a portaria que instituiu o Modelo de Excelência em Gestão está implementando a recomendação proposta. No entanto, pelo material apresentado (peça 9, p. 17) , a documentação não tratava especificamente sobre o compartilhamento de informações entre os tomadores de decisões dos poderes Executivo e Legislativo. Além disso, não havia menção às medidas que seriam adotadas para que fossem cumpridos os dispositivos da Lei de Responsabilidade Fiscal.
Dessa forma, o Acórdão 1328/2020-TCU-Plenário, de relatoria do Excelentíssimo Ministro Vital do Rêgo, considerou a recomendação não implementada. 
Na presente rodada do monitoramento, o Ministério da Economia informou que, por meio do Departamento de Transferências da União, com o propósito de aperfeiçoar a gestão e alcançar maior efetividade das políticas públicas do Governo Federal, realiza a governança de uma rede colaborativa denominada Rede +Brasil, instituída por meio da Portaria 33, de 22 de janeiro de 2020. O órgão prossegue afirmando que, foi prevista, na referida rede, a instituição de uma unidade gestora do poder legislativo, responsável pela coordenação das atividades de interesse da Rede +Brasil no âmbito do Poder Legislativo Federal, Estadual e Municipal. As unidades gestoras de Rede +Brasil são unidades organizacionais de representação da Rede +Brasil do parceiro com o qual a União tenha celebrado Acordo de Cooperação (peça 64, p. 6) .
Além disso, o Ministério destacou que, com a entrada em vigor do CIPI, a coleta de informações precisas e atualizadas sobre a situação das obras em curso no país se tornará mais acessível, proporcionando, portanto, uma visão sistêmica das obras do Governo Federal e, consequentemente, dos recursos ali empreendidos, trazendo mais efetividade à tomada de decisão acerca dos investimentos em infraestrutura.
Por fim, informou que com essa atuação, será possível mitigar a problemática apontada pelo relatório do Acórdão 1079/2019-TCU-Plenário, que motivou a recomendação constante no subitem 9.1.9, qual seja a de "conscientizar o governo dos recursos já comprometidos e evitar que o poder público continue iniciando novos empreendimentos sem capacidade financeira para o avanço desses e conclusão daqueles já em andamento".
Há expectativa que o CIPI seja o cadastro onde será possível consultar os empreendimentos paralisados da carteira de investimentos do governo federal, a fim de verificar o atendimento ao art. 45 da LRF. Mas conforme na seção desta instrução intitulada 'Cadastro de Projeto de Investimento em Infraestrutura (CIPI) , ele ainda não se consolidou para ser esse grande cadastro do governo federal. Dessa forma, ainda há a necessidade de se disseminar as informações sobre a carteira de investimentos do governo de forma a direcionar a alocação de recursos por parlamentares. 
Sobre esse ponto, ressalta-se que no âmbito do TC Processo 003.906/2020-5, que trata de auditoria integrada acerca da eficiência e efetividade da aplicação dos recursos advindos de emendas parlamentares individuais impositivas, esta secretaria tem avaliado esses instrumentos pelos quais são feitos os compartilhamentos de informações. O referido processo trata de monitoramento acerca do cumprimento das deliberações do Acórdão 2704/2019-TCU-Plenário, que expediu, entre outras, as seguintes recomendações:
9.1. recomendar ao Ministério da Economia, à Secretaria Executiva do Ministério da Saúde e à Secretaria Nacional de Desenvolvimento Regional e Urbano do Ministério do Desenvolvimento Regional que adotem medidas institucionais e estruturadas, alinhadas com o cronograma do ciclo das emendas parlamentares, no sentido de elencar e informar ao Parlamento objetos prioritários e aptos ao recebimento de recursos federais oriundos dessas emendas, contemplando, inclusive, obras paralisadas por falta de verbas, consideradas ainda, especificamente no caso da saúde, as disposições do art. 17 da Lei Complementar 141/2012; 
9.2. recomendar ao Ministério da Economia que avalie a possibilidade de: 
9.2.1. estruturar, na Plataforma Mais Brasil, ou em outro sistema informatizado adequado, ferramenta que possibilite implementar a recomendação do subitem 9.1 acima, permitindo sua ampla visualização por parlamentares, gestores públicos e a sociedade em geral, a fim de auxiliar a tomada de decisão pelos congressistas e possibilitar o engajamento social acerca da gestão municipal; 
9.2.2. estruturar ferramentas de governança para que não sejam iniciados novos projetos de obras públicas financiados com recursos de emendas parlamentares caso não haja previsão de recursos orçamentários e financeiros, para o exercício corrente, suficientes para suportar a execução regular de todos aqueles empreendimentos já em curso; 
Assim, considerando a compatibilidade dos encaminhamentos no sentido de que as recomendações de ambos os processos procuraram incentivar o compartilhamento de informações da carteira de obras com parlamentares para orientar a alocação de recursos quando da elaboração do orçamento, propõe-se considerar que essa recomendação está sendo monitorada por meio do TC Processo 003.906/2020-5.
CONCLUSÃO
A presente instrução tem o objetivo de monitorar as recomendações e determinações do Acórdão 1079/2019-TCU-Plenário, conforme item 9.2. O referido Acordão tratou sobre a fiscalização de obras paralisadas no país, financiadas com recursos da União, o qual recomendou diversas medidas ao Ministério da Economia. Por sua vez, o Ministério encaminhou o ofício SEI 208319/2021/ME (peça 66) , informando as providências adotadas para a implementação das recomendações propostas.
Destaca-se que o Acórdão 1328/2020-TCU-Plenário já considerou as recomendações constantes dos subitens 9.1.1 e 9.1.2 do Acórdão 1079/2019-TCU-Plenário implementadas. 
Em relação à uniformização dos critérios de classificação de obra como paralisada (subitem 9.1.3 do referido Acórdão) , o órgão emitiu a Portaria SEGES/ME 25.405, de 23 de dezembro de 2020, que regulamenta o Cadastro Integrado de Projetos de Investimento - CIPI.  A referida Portaria uniformizou os critérios para os investimentos em infraestrutura custeados com recursos do orçamento fiscal e da seguridade social do poder executivo. No entanto, ainda não há regulamentação para as obras constantes do Painel de Obras do governo federal. Assim, considerando que as medidas para padronização e divulgação das obras paralisadas estão sendo adotadas, mas que ainda não estão em vigor para todos os sistemas relacionados a obras, será proposto considerar que a recomendação constante do subitem 9.1.3 se encontra em implementação.
Em relação ao registro de causas de paralisação (subitem 9.1.4) e de cronogramas de execução dos empreendimentos (subitem 9.1.7) nos sistemas de informação, o órgão informou que o Cadastro de Investimentos em Infraestrutura do Governo Federal reunirá a maioria desses dados, quando implementada a fase 3 de entrega de melhoria do sistema, onde constará os módulos de "Execução financeira", "Execução física", "Acesso livre", "Integração com a receita federal", "Cadastrar Investimentos" e "Gerar relatórios agregados". Como os módulos da fase 3 estão sendo produzidos, com previsão de entrega para novembro de 2021, é proposto considerar que as medidas adotadas para atendimento aos itens 9.1.4 e 9.1.7 estão em implementação.
O subitem 9.1.5 do Acórdão 1079/2019-TCU-Plenário tratou de estudos para aprimoramentos dos projetos básicos dos empreendimentos. Em relação a isso, o Ministério informou que a partir da massa de dados cadastrada no CIPI, será possível identificar os projetos mais bem-sucedidos no que diz respeito ao tipo de contratação realizada, à metodologia de desenvolvimento dos projetos, para que futuramente, existam dados estatísticos para avaliar, com mais segurança, as eventuais vantagens comparativas de cada modelo (peça 64, p.4) . Apesar disso, ainda não há relatórios com os dados já cadastrados e boas práticas já disseminadas. Assim, observa-se que ainda não foram implementadas as recomendações constantes do subitem 9.1.5 do Acórdão 1079/2019-TCU-Plenário.
No que tange à capacidade institucional dos entes subnacionais, estão sendo realizadas capacitações e elaborados indicadores de desempenho com vistas a apoiar o processo de melhoria contínua da execução das políticas públicas operacionalizadas por meio de transferências voluntárias. No que se refere à atuação de consórcios intermunicipais, o Governo Federal informou que assinou o Acordo de cooperação 28/2020 com a rede nacional de consórcios públicos, com o objetivo de a rede aderir à Rede +Brasil. Além disso, o Ministério apresentou que visam avaliar o desempenho e a capacidade técnica e operacional de órgãos e instituições públicas, de todas as esferas, que pactuem instrumentos de transferência de recursos da União. Além disso, o órgão desenvolveu ferramentas com vistas a apoiar os gestores nas transferências de recursos operacionalizadas por meio da Plataforma +Brasil.
Para verificar efetividade das medidas adotadas, com auxílio das Secretarias deste Tribunal em quatro estados: Rio de Janeiro, Roraima, Espírito Santo e Paraíba, realizou um questionário e reuniões com 49 municípios. Após a realização das reuniões e consolidação do questionário, observou-se que apesar de as ações desenvolvidas pelo Ministério abranger diversas frentes (capacitações na Rede+Brasil, assinatura de acordo de cooperação com a rede nacional dos consórcios públicos e definição de indicadores) , ainda necessitam de uma maior disseminação nos entes subnacionais e amadurecimento para que possam produzir o efeito desejado de melhoria da capacidade institucional dos entes subnacionais.
Percebe-se maiores oportunidades de melhoria no incentivo à formação de consórcios e na categorização dos indicadores de modo a permitir analisar a gestão das transferências por categoria de objeto. Diante disso, vislumbra-se considerar que ações adotadas para atendimento ao subitem 9.1.6 do Acórdão 1079/2019-TCU-Plenário estão em implementação. 
Para o subitem 9.1.8, o órgão informou que, a partir dos cadastros realizados no CIPI, será possível identificar uma gama de projetos, obras e intervenções no geral que obtiveram sucesso em suas execuções e que estarão abertas para que todos os usuários da ferramenta possam consultar. Destacou também que a Rede +Brasil pode ser considerada um local para troca de experiências e boas práticas, no entanto ainda não foi evidenciado como serão gerenciadas e divulgadas as boas práticas no que tange às obras públicas.  No entanto, não apresentou como serão gerenciadas e divulgadas as boas práticas no que tange às obras públicas. Ademais, o órgão não informou quais serão os indicadores usados para considerar uma obra uma boa prática. Assim, a recomendação constante do presente subitem não foi implementada. Diante disso, será proposto considerar a recomendação do subitem 9.1.8 não implementada.
Por fim, o órgão não apresentou medidas abordando especificamente o compartilhamento de informações entre os tomadores de decisões dos poderes Executivo e Legislativo. No entanto, no âmbito do TC Processo 003.906/2020-5, esta secretaria tem avaliado os instrumentos pelos quais são feitos os compartilhamentos de informações. Nesse sentido, considerando a compatibilidade dos encaminhamentos, no sentido de que as recomendações de ambos os processos procuram incentivar o compartilhamento de informações da carteira de obras com parlamentares, para orientar a alocação de recursos quando da elaboração do orçamento, propõe-se não mais efetuar o monitoramento dessa recomendação neste processo, uma vez que o assunto está sendo tratado por meio do TC Processo 003.906/2020-5.
A tabela abaixo apresenta resumidamente os itens monitorados, a situação e os parágrafos em que foram analisados.	
Tabela 2 - resumo dos subitens do Acórdão 1079/2019-TCU-Plenário
	Subitem do Acórdão 1079/2019-TCU-Plenário
	Situação
	Parágrafos que trataram o tema
	Medida adotada
	Previsão de entrega

	9.1.3 - Uniformizar os critérios de classificação de obra paralisada
	Em implementação
	60 a 66
	Inclusão dos parâmetros de obra paralisada no CIPI e alteração da portaria que trata do Painel de Obras
	Publicação da portaria do Painel de Obras prevista para 2021

	9.1.4 - Registro das causas de paralisação
	Em implementação
	67 a 73
	Fase 3 de melhoria do CIPI
	Novembro/2021

	9.1.5 - Aprimoramento dos projetos
	Não implementada
	74 a 82
	Fase 4 de melhoria do CIPI
	Março/2022

	9.1.6 - Aumento da capacidade institucional dos entes subnacionais
	Em implementação
	83 a 120
	Capacitação, criação de indicadores, aplicativos e acordo de cooperação
	Não informado

	9.1.7 - Registro e acompanhamento do cronograma de execução
	Em implementação
	121 a 127
	Fase 3 de melhoria do CIPI
	Novembro/2021

	9.1.8 - Registro de boas práticas
	Não implementada
	128 a 134
	Implementação do CIPI e disseminação de boas práticas pela rede +Brasil
	Não informado

	9.1.9 - Compartilhamento de informações com o legislativo
	Monitorada no TC Processo 003.906/2020-5
	135 a 143
	-
	-

Fonte: elaboração própria
Diante disso, será proposto considerar em implementação a recomendação constante do subitem 9.1.3, 9.1.4, 9.1.6, 9.1.7 e considerar não implementadas as recomendações constantes dos subitens 9.1.5, 9.1.8. Além disso, será proposto considerar que as medidas adotadas para a implementação da recomendação expressa no subitem 9.1.9 seja monitorada no TC Processo 003.906/2020-5.
Destaca-se que o Ministério da Economia vem trabalhando no sentido de implementar as recomendações constantes do Acórdão 1079/2019-TCU-Plenário. No entanto, entende-se que é preciso tempo para desenvolvimento e amadurecimento do sistema. Além disso, de acordo com o Ministério da Economia, a fase 4 de melhoria do CIPI estará implementada em março de 2022. 
Nesse sentido, será proposto diligenciar o Ministério da Economia para que apresente, no prazo de 180 dias, a documentação que ateste a implementação das recomendações consideradas não atendidas na presente instrução quais sejam: itens 9.1.3, 9.1.4, 9.1.5, 9.1.6, 9.1.7 e 9.1.8 do Acórdão 1079/2019-TCU-Plenário.
PROPOSTA DE ENCAMINHAMENTO
Ante o exposto, submetem-se os autos à consideração superior, para posterior encaminhamento ao Exmo. Sr. Ministro Relator Vital do Rêgo, propondo: 
considerar em implementação as recomendações constantes dos subitens 9.1.3, 9.1.4, 9.1.6, 9.1.7 do Acórdão 1079/2019-TCU-Plenário;
considerar não implementadas as recomendações constantes dos subitens 9.1.5 e 9.1.8 do Acórdão 1079/2019-TCU-Plenário;
considerar que as medidas adotadas para a implementação da recomendação expressa no subitem 9.1.9 sejam monitoradas no TC Processo 003.906/2020-5;
diligenciar o Ministério da Economia, com fundamento nos arts. 10, § 1º, e 11 da Lei 8.443/1992 c/c o art. 157 do RI/TCU, para que, no prazo de 180 dias, encaminhe a esta Secretaria: documentos e informações que atestem a implementação das recomendações constantes dos subitens 9.1.3, 9.1.4, 9.1.5, 9.1.6, 9.1.7, 9.1.8 e 9.1.9  do Acórdão 1079/2019-TCU-Plenário, no sentido de:
a. registrar de forma sistemática, nos sistemas de informações em uso e a serem desenvolvidos, as causas das paralisações e outras informações úteis para classificação e gestão de risco dos empreendimentos, considerando os seguintes aspectos:
i. escolha de categorias de causas que possam subsidiar a gestão de riscos e a adoção de procedimentos de controle preventivo e corretivo, bem como o controle estatístico das ocorrências; 
ii. possibilidade de identificação da causa primária; 
iii. possibilidade de registro de mais de um fator causal associado à paralisação (causas secundárias) ; 
iv. possibilidade de detalhamento, em sistema de árvore, das especificidades da causa registrada; 
v. ferramentas de evidenciação e validação da informação, como, por exemplo, o registro por mais de um ator interessado, com vistas a mitigar o risco de distorção das informações lançadas no sistema, em especial quando há possibilidade de conflito de interesse. 
b. no tocante ao aprimoramento dos projetos: 
i. registrar, nos sistemas de informação, dados específicos sobre o tipo de contratação dos projetos (melhor preço, técnica e preço, melhor técnica, etc.) , de modo que, futuramente, existam dados estatísticos para avaliar, com mais segurança, as eventuais vantagens comparativas de cada modelo; 
ii. realizar estudos acerca das contratações de projetos, com os dados já disponíveis, de modo a avaliar, por meio de casos concretos, inclusive de concursos e contratações integradas, a relação entre o tipo de licitação realizada e a qualidade final do projeto entregue; 
iii. buscar fomentar a realização de concursos de projetos e/ou outros procedimentos de contratação em que a qualificação técnica do objeto seja melhor ponderada como critério de escolha, aferindo a qualidade dos produtos entregues posteriormente; 
iv. promover iniciativas piloto que sirvam de referência para os demais órgãos quanto às contratações de projeto; 
c. quanto à capacidade institucional dos entes subnacionais: 
i. promover iniciativas de desenvolvimento da capacidade institucional dos entes tomadores de recursos; 
ii. incentivar a atuação de consórcios intermunicipais com a finalidade de diminuir a desigualdade técnica e profissional entre os municípios menos favorecidos; 
iii. promover estudos com vistas a aperfeiçoar a aferição da capacidade financeira do ente tomador de recursos, no momento de assinatura dos instrumentos de repasse de recursos federais; 
iv. aprimorar os mecanismos de avaliação da capacidade técnica dos tomadores de recursos, por meio do estabelecimento de critérios mais objetivos e compatíveis com a complexidade do empreendimento a ser realizado; 
d. registrar e acompanhar, nos sistemas de informação em uso e naqueles a serem desenvolvidos, de forma detalhada, os cronogramas de execução dos empreendimentos, de modo a aprimorar a gestão de riscos e a tomada de decisões, levando em consideração os seguintes pontos: 
i. possibilidade de registro de informações anteriores à execução da obra, como, por exemplo, o tempo de elaboração de projetos e o tempo de realização do processo licitatório; 
ii. manutenção do registro do cronograma originalmente aprovado, de modo a minimizar o risco de distorções decorrentes de alterações posteriores de cronograma; 
iii. possibilidade de emissão de alertas de risco associados a disparidades identificadas entre o cronograma previsto e o realizado; 
iv. possibilidade de utilização dos parâmetros de registro de cumprimento do cronograma para fins de identificação de casos de sucesso e classificação de risco em relação, por exemplo, à capacidade de execução dos tomadores de recursos ou às diversas tipologias de obra; 
e. registrar de forma sistemática e habitual, casos de sucesso e boas práticas que possam ser replicadas com vistas à superação das limitações crônicas e à melhoria do desempenho na concepção e entrega de obras públicas; 
encaminhar cópia ao Ministério da Economia cópia da presente instrução;

não há

Não atuou.

MONITORAMENTO DO ACÓRDÃO 1.079/2019-TCU-PLENÁRIO, QUE APRECIOU RELATÓRIO DE AUDITORIA OPERACIONAL REALIZADA PARA A ELABORAÇÃO DE UM AMPLO DIAGNÓSTICO DAS OBRAS PARALISADAS NO PAÍS FINANCIADAS COM RECURSOS DA UNIÃO. RECOMENDAÇÃO IMPLEMENTADA, OUTRAS EM FASE DE IMPLEMENTAÇÃO E NÃO IMPLEMENTADAS. FUTURO MONITORAMENTO PARA VERIFICAÇÃO DAS PROVIDÊNCIAS A SEREM ADOTADAS. CIÊNCIA.

MONITORAMENTO (MON)

Secretaria de Fiscalização de Infraestrutura Urbana (SeinfraUrbana).

Em maio de 2019, o TCU prolatou o Acórdão 1079/2019-TCU-Plenário, decisão que apreciou auditoria operacional realizada com o objetivo de elaborar um amplo diagnóstico sobre as obras paralisadas no país financiadas com recursos da União. Além disso, buscou-se identificar as causas de paralisação mais recorrentes com a finalidade de propor soluções para reduzir o desperdício de recursos públicos.
Daquela decisão constaram recomendações diversas (subitem 9.1) endereçadas ao Ministério da Economia (ME) , bem como providências internas de monitoramento (subitem 9.2) e acompanhamento para avaliar, periodicamente, a evolução do atual cenário de paralisação de obras públicas, mediante atualização dos dados provenientes dos bancos de dados em uso pelo governo federal (subitem 9.3: TC Processo 021.731/2019-5) .
Os encaminhamentos da referida decisão foram inicialmente monitorados por meio do Acórdão 1328/2020-TCU-PlenárioL, em que este TCU decidiu considerar implementados os subitens 9.1.1 e 9.1.2 e não implementados os subitens 9.1.3, 9.1.5. 9.1.6.2, 9.1.7 e 9.1.9. Todos os demais ou estavam parcialmente implementados (9.1.8) ou em fase de implementação (9.1.4, 9.1.6.1, 9.1.6.3 e 9.1.6.1.4) .
Para se ter uma visão abrangente do objeto deste monitoramento, assim se subdividem os temas tratados em cada dispositivo ainda não totalmente implementado daquele acórdão:
9.1.3. uniformização dos critérios de classificação de "obra paralisada" para fins de registro, acompanhamento e controle;
9.1.4. registro nos sistemas de informação das causas das paralisações das obras e outros dados úteis para classificação e gestão de risco dos empreendimentos;
9.1.5. aprimoramento dos projetos (as deficiências em projetos foi uma das causas identificadas para a paralisação e abandono das obras) ;
9.1.6. incentivo ao incremento da capacidade institucional dos entes subnacionais (como forma de mitigar os problemas de execução de obras custeadas mediante transferências voluntárias e instrumentos congêneres) ;
9.1.7. registro e acompanhamento dos cronogramas de execução dos empreendimentos nos sistemas de informação, de modo a aprimorar a gestão de riscos e a tomada de decisões;
9.1.8. registro sistemático e habitual de casos de sucesso e boas práticas para a melhoria do desempenho na concepção e entrega de obras públicas;
9.1.9. fortalecimento de iniciativas de compartilhamento de informações entre legislativo e executivo, a fim de aprimorar os mecanismos de avaliação dos dois poderes quanto aos compromissos já assumidos para observância dos parâmetros indicados na Lei de Responsabilidade Fiscal, em especial os arts. 16 e 45.
Examina-se, neste momento, o segundo monitoramento do mencionado acórdão, realizado após a criação do Cadastro Geral de Obras cuja entrega estava prevista para 1º/1/2021, a fim de verificar as providências adotadas para dar cumprimento às recomendações anteriores. 
Para contextualizar o tema, a auditoria inicial identificou 38 mil obras nos cinco principais bancos de dados: CEF, PAC, MEC, Dnit e Funasa, com mais de 14 mil delas então paralisadas. Isso representava ao menos R$ 10 bilhões já aplicados sem que tivesse sido gerado benefício à população.
De lá para cá o cadastro previsto foi instituído pelo Decreto 10.496, de 28 de setembro de 2020, com o nome de Cadastro Integrado de Projetos de Investimento (CIPI) . Essa medida foi precedida de vários estudos, encontros e workshops, o que resultou na implementação do subitem 9.1.1 do acórdão monitorado. 
Como a previsão de início do funcionamento do CIPI se deu após o primeiro monitoramento e várias das providências propostas no Acórdão 1079/2019-TCU-Plenário dependiam da implantação desse sistema, a unidade técnica trouxe capítulo específico em sua instrução acerca desse sistema, consoante passo a expor.
II
O CIPI congrega projetos de investimentos executados diretamente pelo Poder Executivo Federal e de forma descentralizada, por meio de transferências de recursos financeiros dos Orçamentos Fiscal e da Seguridade Social da União para órgãos ou entidades da administração pública estadual, distrital ou municipal, para consórcios públicos ou para entidades privadas sem fins lucrativos. 
Há vários aspectos positivos que gostaria de levantar a respeito da concepção desse sistema. A meu ver, vale destacá-los aqui porque há um costume rotineiro na administração pública federal de se modificar protocolos e procedimentos, a depender de quem gere e administra tal informação, sem avaliar se de fato as mudanças trarão mais benefícios do que custos.
O primeiro deles é que para cada empreendimento há um identificador de projeto e esse código só é gerado se houver o prévio cadastro das informações de georreferenciamento. Além disso, os projetos de investimento em infraestrutura deverão estar registrados no CIPI previamente ao empenho de despesa.
Por certo, a partir de 2021 novos projetos só podem receber empenho se obedecerem a esse protocolo, sendo que as obras já em execução também só serão empenhadas se também estiverem registradas no CIPI. 
Se essas funcionalidades de fato funcionarem a contento, já há um grande avanço na transparência e no controle dos empreendimentos executados com recursos federais. Não posso deixar de registrar que essa conquista é resultado de esforços contínuos e conjuntos entre a atuação desta Casa e as estruturas de governo, já que a concepção de um código para cada empreendimento e a necessidade de prévio registro para a geração de empenhos nasceu das decisões exaradas por este TCU nos idos de 2007, mediante o Acórdão 1188/2007-TCU-Plenário:
9.1. determinar, com fundamento no art. 43 da Lei nº 8.443/92 e no art. 250 do Regimento Interno, ao Ministério do Planejamento, Orçamento e Gestão, que:
9.1.1. implemente um sistema de informações para registro de dados das obras públicas executadas com recursos federais que consubstancie um Cadastro Geral de Obras e permita o controle e acompanhamento dos empreendimentos, bem como a ampla consulta pela sociedade;
9.1.2. na concepção do sistema de que trata o subitem anterior, contemple os seguintes parâmetros:
9.1.2.1. vinculação de todos os contratos de uma determinada obra ao mesmo código (chave OBRA) ;
9.1.2.2. necessidade do nome da obra ser diferente da ação orçamentária, visto que uma mesma ação poder contemplar mais de uma obra e vice-versa;
9.1.2.3. condicionamento da liberação inicial de recursos para a obra à criação do referido código no sistema (chave OBRA) ;
9.1.2.4. cadastramento dos cronogramas físico-financeiros de todos os contratos de uma obra em módulo específico para este fim, para o posterior acompanhamento das medições, de forma a cotejar a execução prevista e a realizada, sendo o registro das informações dos cronogramas da obra e das medições condição obrigatória para emitir as notas de lançamento no SIAFI;
9.1.2.5. permanência dos registros até a efetiva conclusão da obra; (grifos acrescidos) 
A despeito de o CIPI ter sido criado, a unidade técnica ressalta que os benefícios advindos desse cadastro ainda não se reverteram totalmente para a gestão das obras públicas pelo governo federal. Isso acontece porque, como todo sistema de grande porte, sua implementação se dá por meio de etapas, ou fases, que estão descritas em um cronograma com prazos estabelecidos como se segue:
- Fase 1: 100% concluída, constam as funções "Cadastrar Projeto de Investimento", "Alterar Cadastro", "Gerar Identificador único" e "Registrar histórico de alterações"; 
- Fase 2, em andamento com mais de 80% concluída, constam as funções de "Atualizar dados do investimento", "Definir Hierarquia de Fornecedores de Investimento", "Classificar Empenhos", "Validar Identificador de Investimento" e "Minutar empenho". 
- Fase 3, em andamento com menos de 50% concluída, constam os módulos de "Execução financeira", "Execução física", "Acesso livre", "Integração com a receita federal", "Cadastrar Investimentos" e "Gerar relatórios agregados". 
- Fase 4, em andamento com menos de 50% concluída, constam os módulos de "Licitação", "Contratos", "Integração com Fala BR (Ouvidoria CGU) ", "Painel de Investimentos", "Agregador estratégico".
- Fase 5, com percentual de conclusão não informado, constam os módulos de "Exportar dados abertos" e "Integração com o APP Cidadão". (grifos acrescidos) 
De acordo com a figura da peça 94 transcrita no relatório deste voto, há previsão de que até dezembro deste ano todos os módulos estejam implantados. Não há informações atualizadas acerca do cumprimento estrito desses prazos declarados pelo Ministério da Economia, mas a unidade técnica fez uma breve pesquisa para aferir o módulo relativo ao cadastramento das obras, este já 100% implantado durante a etapa de monitoramento.
Por meio dessa pesquisa pontual, obtiveram-se apenas 13 obras cadastradas para o Ministério do Desenvolvimento Regional (MDR) , órgão que entregou 2,1 mil obras nos seis primeiros meses de 2021, apenas para se ter uma ideia da carteira de empreendimentos deste ministério. Os gestores explicaram que o cadastramento será feito por lotes em módulo apropriado para tanto.
Em face desse particular, a unidade conclui que o CIPI ainda não está cumprindo o que dispõe o artigo 5º, §1º, do Decreto 10.496/2020:
Art. 5º Os projetos de investimento em infraestrutura serão registrados no Cipi e terão identificador único, que permitirá o acompanhamento e a rastreabilidade das informações dos projetos.
§ 1º Os projetos de investimento em infraestrutura deverão estar registrados no Cipi previamente ao empenho de despesa (grifos acrescidos) 
A meu ver, não há como afirmar tal assertiva com as evidências trazidas pela instrução da Seinfra. Claro que as dificuldades de transferência de dados de obras para órgãos e entidades que possuem muitos empreendimentos sob sua gestão impactam a alimentação tempestiva do cadastro. Contudo, se a unidade técnica afirma que já há uma trava no SIAFI que obriga o cadastro do empreendimento no CIPI para que haja emissão de empenho por meio do Elemento de Despesa (ED) 51 - Obras e Instalações, considero mais adequado que tal questão seja avaliada quando da realização da próxima fiscalização.
Outro ponto levantado pela secretaria especializada é o fato de o CIPI ser obrigatório apenas para o Poder Executivo Federal e, portanto, não abranger empreendimentos relacionados ao judiciário e legislativo. Além disso, como há uma dependência do uso do SIAFI para obrigar o cadastro prévio ao empenho das despesas, aqueles empreendimentos que não estão associados ao elemento 51 no SIAFI podem acabar não sendo cadastrados no CIPI.
A título de exemplo, no caso do MDR, há obras associadas a políticas públicas que são executadas por meio de fundos sociais e outros instrumentos cuja execução orçamentária não acompanha a lógica tradicional de usar o elemento de despesa 51 para empenho no SIAFI, ou seja, o mecanismo de controle instituído pelo CIPI não abrange esses empreendimentos.
Esse é exatamente o caso do FAR, fundo utilizado para executar a produção de unidades habitacionais. O valor de recursos direcionados ao fundo, durante os anos de 2009 a 2021, por meio do orçamento fiscal (10) e da ação orçamentária 00AF - Integralização de Cotas ao Fundo de Arrendamento Residencial - FAR, foi de aproximadamente 68 bilhões de reais.
Questões desse tipo devem abranger a avaliação de escopo do próximo monitoramento realizado pela Seinfra, sem prejuízo de serem verificados em outros instrumentos de fiscalização que porventura venham a tratar do tema.
Não menos preocupante é o fato de que obras paralisadas, com potencial de se tornarem inacabadas, não precisarão ser cadastradas a não ser que recebam um novo empenho. Há um grande risco de as informações sobre essas obras se perderem, sem controle algum, como já aconteceu em várias situações no passado, com o registro de esqueletos abandonados pelo país sem qualquer recuperação de informações pelo governo federal.
Rememoro que atualmente as obras que recebem investimento federal estão segregadas em dois sistemas: as obras que receberem empenho a partir da implementação do CIPI, em janeiro de 2021, serão cadastradas no CIPI e as obras que não receberem permanecerão no Painel de Obras + Brasil. Além disso, o grande sistema PAC, que era gerido pelo Ministério da Economia, foi descentralizado para a responsabilidade das respectivas pastas setoriais.
Apenas com essa alteração, os ministérios executores já encontraram dificuldades para relacionar quais empreendimentos estão em execução e quais estariam paralisados, como retratado no Acórdão 1228/2021-TCU-Plenário, cuja decisão apontou que enquanto em 2018 (realização da auditoria de obras paralisadas) foram levantados mais de 38 mil contratos, o diagnóstico realizado no acompanhamento em 2020 totalizou apenas 27 mil. Deixo de apresentar proposição aqui sobre essa questão em particular porque tal achado já vem sendo tratado no bojo do TC Processo 021.731/2019-5.
Nesse passo, proponho dar ciência ao Ministério da Economia de que há um risco de o cadastro não se tornar um registro centralizado de informações de projetos de investimento em infraestrutura, caso não haja: (i) a implantação e efetiva utilização dos demais módulos do CIPI; (ii) a unificação dos cadastros de forma que o CIPI possa dar transparência sobre todos os empreendimentos, inclusive os que estão paralisados; e (iii) adoção de providências para que os empreendimentos contratados e executados fora do SIAFI estejam contemplados no CIPI, haja vista que a ausência dessas condições dificulta o acompanhamento adequado da evolução física e financeira das obras públicas custeadas com recursos da União, em afronta ao inciso III, do art. 7º da Lei 10.180/2001.
III
Além da alimentação efetiva do cadastro, iniciativa fundamental para gerar transparência e controle social sobre esse tipo de despesa, há outras questões que também precisam ser avaliadas para que a governança da execução de obras públicas nesse país funcione de forma efetiva e eficiente.
O foco da fiscalização que agora se monitora foi exatamente levantar um diagnóstico para avaliar os motivos que causam paralisação de obras custeadas om recursos federais, de modo a se estabelecer medidas de controle para mitigar o problema, uma vez que um empreendimento paralisado, além de todos os custos advindos dessa suspensão da execução do objeto, pode vir a se tornar uma obra inacabada, consumando um prejuízo muito maior. 
Após os vários trabalhos realizados por este TCU, os pontos chaves para a solução desse problema foram levantados e consistem, entre outros, em: (1) criação de um cadastro com obrigatoriedade de alimentação de dados; (2) definição de um código chave para localizar a obra e gerar histórico de execução física e orçamentária para fornecer transparência e controle; (3) acompanhamento da execução física dessa obra por meio do confronto entre o cronograma previsto, suas atualizações e o de fato executado; (4) registro tempestivo das causas de paralisação dos empreendimentos; (5) busca contínua da melhoria da gestão das obras executadas mediante atuação direta nas recorrentes causas de paralisação observadas.
Nesse contexto, o acórdão aqui monitorado trouxe dispositivos que abarcam providências relacionadas a cada um desses tópicos, conforme detalharei na sequência, com abordagem inicial para a importância da uniformização dos critérios de classificação de obras paralisadas (9.1.3) e do registro das causas de paralisação nos sistemas de gestão de obras (9.1.4) .
IV
No primeiro monitoramento o ministério não apresentou medidas para demonstrar o cumprimento da recomendação do subitem 9.1.3 do Acórdão 1079/2019-TCU-Plenário.
No final de 2020, o órgão emitiu a Portaria SEGES/ME 25.405, de 23 de dezembro de 2020, que regulamenta o Cadastro Integrado de Projetos de Investimento - CIPI. Esse normativo cuida especificamente das obras custeadas com recursos do orçamento fiscal e da seguridade social e apresenta os critérios para uma obra se considerada paralisada (art. 2º, §1º, inciso IV) :
IV - paralisada: obra iniciada que:
a) esteja sem apresentação de boletim de medição por período igual ou superior a noventa dias;
b) foi declarada como paralisada pelo órgão ou entidade da administração pública federal, independentemente do prazo;
c) a empresa executora tenha declarado que não dará continuidade à obra, independentemente do prazo; ou
d) tenha sido interrompida por decisão judicial ou determinação de órgão de controle interno ou externo;
Como ainda há empreendimentos cadastrados no Painel de Obras e esse sistema não contempla o registro da situação "obra paralisada", a equipe relatou que estava em andamento proposta de alteração da Portaria SEDGG/ME 17.951, de 28 de julho de 2020, que dispõe sobre a definição do formato dos dados a serem disponibilizados no Painel de Obras, a fim de incluir os mesmos indicadores de obra paralisada previstos para o CIPI. Por conta disso, considerou que o subitem 9.1.3 encontrava-se em implementação.
Após a conclusão da instrução pela Seinfra, verifiquei em consulta aos sistemas oficiais que a Portaria SEDGG/ME 12.766, de 27 de outubro de 2021, alterou a de 2020 e uniformizou os critérios para classificar uma obra paralisada entre o Painel de Obras e o CIPI.
A finalidade desse registro é garantir maior transparência e confiabilidade das informações, bem como permitir acompanhamento estatístico e comparabilidade de desempenho entre setores distintos de atuação, com orientação inclusive para a gestão de riscos.
Como o subitem 9.1.3 aborda especificamente a uniformização dos critérios de obra paralisada e isso foi feito para os dois sistemas em uso, considero que tal recomendação foi adotada e se encontra implementada.
De outra forma, o subitem 9.1.4 estabelece o registro nos sistemas de informação das causas das paralisações e de outras informações úteis para classificação e gestão de risco dos empreendimentos. 
Essa funcionalidade está prevista no CIPI, mas ainda não havia sido implementada até a conclusão deste monitoramento. No Painel de Obras, não consta a situação "paralisada" tampouco um campo para informação da causa da paralisação.
De acordo com o Ministério da Economia (peça 64, p.3) , para o CIPI, a possibilidade de registro da informação do indicativo de obra paralisada, bem como do apontamento das causas de paralisação será entregue junto ao módulo de execução física, cuja expectativa de entrega é no quarto trimestre de 2021. Já para o Painel de Obras, a previsão era de que tais informações estivessem disponíveis no terceiro trimestre de 2021. Até a finalização da instrução da Seinfra, em 30/9/2021, nenhum dos dois sistemas apresentavam esta funcionalidade.
Em face disso, considero que a recomendação contida no subitem 9.1.4 do Acórdão 1079/2019-TCU-Plenário está em implementação.
V
Durante a realização da auditoria operacional objeto deste monitoramento foram identificadas as principais causas de paralisação dos empreendimentos na amostra avaliada que continha essa informação (obras do PAC) : motivo técnico (47%) ; abandono pela empresa (23%) , outros (12%) , orçamentário financeiro (10%) , entre outros.
Após aplicação de técnicas de questionário, os resultados mais frequentes encontrados como prováveis causas de paralisação foram: (i) contratação com base em projeto básico deficiente; (ii) insuficiência de recursos financeiros de contrapartida; e (iii) dificuldade dos entes subnacionais em gerir os recursos recebidos.
Em decorrência disso, constaram do Acórdão 1079/2019-TCU-Plenário recomendações para mapear e mitigar os riscos advindos das deficiências de projeto (subitem 9.1.5) e para fomentar iniciativas com o objetivo de desenvolver a capacidade institucional dos entes subnacionais (subitem 9.1.6) .
Alinho-me às conclusões da unidade técnica no sentido de considerar a recomendação do subitem 9.1.5 não implementada e a do 9.1.6 em implementação.
O aprimoramento de projetos necessariamente passa por um mapeamento dos tipos específicos de contratação desse tipo de objeto (melhor preço, técnica e preço, melhor técnica) e o resultado final obtido (registro de eventuais intercorrências ocasionadas pela deficiência do projeto) . Com a reunião de dados tempestivos e confiáveis será possível avaliar por exemplo se algumas variáveis impactam a qualidade de um projeto (modalidade de licitação, tipo de licitação, preço, tempo de entrega do projeto, entre outros) .
Atualmente o Ministério da Economia tem a intenção de utilizar os dados que serão cadastrados no CIPI para futuras análises estatísticas. Como o módulo "Licitação" só entrará em funcionamento a partir de março desse ano, não se pode apurar se essa ferramenta estará preparada para gerar relatórios que satisfaçam a condição aventada pelo acórdão.
Do mesmo modo, não foram trazidas informações, ainda que pontuais e não oriundas de sistema, acerca de qualquer iniciativa para identificar boas práticas ou mapear situações de deficiências de projeto com a finalidade de implantar ações para atacar esse problema.
Relativamente às iniciativas visando o desenvolvimento da capacidade institucional dos entes subnacionais, bem como o aperfeiçoamento da aferição da capacidade técnica e da capacidade financeira dos entes tomadores de recursos, há muitas inciativas em andamento, cujos resultados foram inclusive verificados de forma amostral pela unidade técnica por meio da aplicação da técnica de questionário.
Entre as medidas adotadas, houve capacitações e instituição de indicadores de desempenho para medir e atuar no processo de melhoria contínua da execução das políticas públicas operacionalizadas por meio de transferências voluntárias.
Os indicadores adotados são o Índice de Desempenho da Gestão das Transferências Voluntárias da União (IDTRU) e o Índice de Capacidade Técnica e Operacional para Gestão das Transferências da União (ICTRU) . O primeiro já está publicado no Painel de Indicadores da Plataforma +Brasil (atualmente IDTRV) e o ICTRU estava em processo de implementação no sistema quando da finalização da instrução.
Esses indicadores foram criados para avaliar o desempenho e a capacidade técnica e operacional de órgãos e instituições públicas, de todas as esferas, que pactuem instrumentos de transferência de recursos da União, com o objetivo de indicar pontos de melhoria do processo de execução das transferências voluntárias com um todo. Como não contemplam a avaliação de desempenho para a execução de um tipo de despesa específico (obras públicas) , a orientação da ação do município para melhoria da gestão das transferências aplicadas em execução de obras pode ficar prejudicada, considerando que cada área de atuação pode demandar uma ação diferente.
Vale registrar que também foi disponibilizado para implementação dos executores desses recursos de transferências da União o Modelo de Excelência em Gestão - MEG, regulamentado pela Instrução Normativa 5, de 24 de junho de 2019 (alterada pela Instrução Normativa 33, de 23 de abril de 2020) . O objetivo desse modelo é aprimorar a capacidade institucional dos entes tomadores de recursos, sendo que eventos vêm sendo realizados para sensibilizar os entes recebedores de recursos a adotar as práticas recomendadas nesse padrão.
Toda essa interface com os gestores municipais e estaduais e inclusive com os cidadãos é operacionalizada pela Plataforma +Brasil. Dentro dela há a Rede + Brasil, rede de governança colaborativa para o desenvolvimento de ações voltadas à melhoria dos processos de gestão das transferências da União, antigo Siconv. Essa rede é formada por órgãos e entidades da administração direta ou indireta, da administração pública federal, estadual, distrital ou municipal, ou ainda, entidades privadas sem fins lucrativos.
A Plataforma +Brasil ainda congrega em sua base mais três sistemas: (i) APP Cidadão + Brasil, que permite que o cidadão fiscalize os recursos repassados pelo Governo Federal; (ii) APP Fiscalização +Brasil, que possibilita monitoramento e fiscalização dos instrumentos de transferências celebradas pela União com entes federados, com a possibilidade de envio de informações de forma tecnológica; e (iii) APP Gestão +Brasil, que tem por finalidade apoiar os gestores nas transferências de recursos operacionalizados por meio da Plataforma +Brasil. 
Louvo a iniciativa da criação de tantas ferramentas para melhorar a gestão desse tipo de despesa. No entanto, eficácia ao implantar mecanismos se não acompanhada de ações de estímulo ao uso destes pode resultar na inefetividade das medidas. Teríamos assim sistemas maravilhosos usados por ninguém. 
Nesse particular, a unidade técnica, com a costumeira diligência, verificou se essas inciativas estariam trazendo resultados efetivos para o modelo de gestão de recursos por transferências da União para outros entes.
De forma amostral, apurou-se que 78% dos municípios conheciam a Rede+Brasil, mas apenas 43% destes aderiram à Rede em função dos requisitos necessários para integrá-la. Desses que aderiram, apenas 50% utilizam as ferramentas não obrigatórias. Lembro que há obrigatoriedade do uso da Plataforma + Brasil para execução de transferências, mas não de todas as suas funcionalidades.
Especificamente quanto à atuação de consórcios intermunicipais, o Governo Federal informou que assinou o Acordo de cooperação 28/2020 com a rede nacional de consórcios públicos, com o objetivo de a rede aderir à Rede +Brasil, mas ainda há pouca participação dos municípios nesse tipo de arranjo. 
Diante do apresentado, observa-se que as ações do Ministério, apesar de abranger diversas frentes (capacitações na Rede+Brasil, assinatura de acordo de cooperação com a rede nacional dos consórcios públicos e definição de indicadores) , ainda necessitam de uma maior disseminação nos entes subnacionais e amadurecimento para que possam produzir o efeito desejado de melhoria da capacidade institucional dos entes subnacionais.
VI
Prossigo com a avaliação do cumprimento da recomendação do subitem 9.1.7:
9.1.7 - Registrar e acompanhar, nos sistemas de informação em uso e naqueles a serem desenvolvidos, de forma detalhada, os cronogramas de execução dos empreendimentos
9.1.7. registrar e acompanhar, nos sistemas de informação em uso e naqueles a serem desenvolvidos, de forma detalhada, os cronogramas de execução dos empreendimentos, de modo a aprimorar a gestão de riscos e a tomada de decisões, levando em consideração os seguintes pontos:
9.1.7.1 possibilidade de registro de informações anteriores à execução da obra, como, por exemplo, o tempo de elaboração de projetos e o tempo de realização do processo licitatório;
9.1.7.2. manutenção do registro do cronograma originalmente aprovado, de modo a minimizar o risco de distorções decorrentes de alterações posteriores de cronograma;
9.1.7.3. possibilidade de emissão de alertas de risco associados a disparidades identificadas entre o cronograma previsto e o realizado;
9.1.7.4. possibilidade de utilização dos parâmetros de registro de cumprimento do cronograma para fins de identificação de casos de sucesso e classificação de risco em relação, por exemplo, à capacidade de execução dos tomadores de recursos ou às diversas tipologias de obra; (grifos acrescidos) 
Esse item, apesar de constar como recomendação na decisão monitorada, reveste-se de importância fundamental para a gestão das obras públicas custeadas com recursos federais. O registro do cronograma de execução física e financeira nos sistemas de informações deve abarcar não apenas a última versão do cronograma, mas sua versão inicial, visto que as reiteradas alterações desse instrumento são o primeiro indício de que algo não vai bem na execução do empreendimento. 
As informações tanto da execução física quanto financeira são fundamentais para se avaliar, por exemplo, se a obra está recebendo os recursos necessários para a sua conclusão no tempo previsto. Esse instrumento pode possibilitar identificar também outros problemas de execução, como deficiências de projeto e morosidade do contratado, caso esteja sendo contemplada com os recursos previstos para a sua execução dentro do prazo, mas ainda assim apresente atrasos e paralisações.
Penso que assim como há a obrigatoriedade de cadastro prévio da obra para a emissão de empenho, a ausência do devido registro do cronograma deveria impedir que um empreendimento recebesse recurso. A possibilidade de emissão de alertas também se mostra medida válida, porquanto se o percentual previsto estiver diferente do executado, há de haver um campo a ser preenchido com a devida justificativa do gestor ou fiscal do contrato.
Como bem colocou a Seinfra, durante a realização da auditoria operacional realizada em 2018 (TC Processo 011.196/2018-1) , foram detectadas obras com a situação "em execução" nos bancos de dados que o cronograma de execução estava em descompasso com o cronograma previsto, indicando a paralisação do empreendimento, o que prejudica a confiabilidade do cadastro de obras. Nesse sentido, o Ministério deve atentar à possibilidade de emissão de alertas de risco associados a disparidades identificadas entre o cronograma previsto e o realizado, nos termos do subitem 9.1.7.3. constante do Acórdão 1079/2019-TCU-Plenário.
Esses mecanismos gerariam transparência e controle social, além de contribuir para a diminuição do número de obras inacabadas no país. Atualmente, fica a critério do gestor decidir para qual obra manda recurso, muitas vezes sem critério e sem motivação alguma. Os entes podem decidir, por exemplo, qual empreendimento receberá menos recurso que o previsto no cronograma para que outro não iniciado seja contemplado com dotação orçamentária. Optam por um empreendimento em detrimento de outro sem nenhum esclarecimento ou satisfação ao cidadão.
A meu ver, a grande vantagem da alimentação de todas as versões do cronograma de uma obra no cadastro bem como a emissão de alertas é a possibilidade de controle e gestão das obras por todos os entes interessados, incluído aí o controle social.
O Ministério da Economia informa que "o cronograma da obra é inserido no CIPI, em grandes marcos", "pela natureza gerencial do CIPI não se vislumbra o acompanhamento da gestão da obra em nível micro, com boletins de medição." No entendimento do ministério, caberia ao CIPI refletir os dados de forma gerencial para transparência e decisões estratégicas.
Entendo pertinente não sobrecarregar o sistema com informações pontuais, tais como cada boletim de medição. Defendo que cabe ao Ministério e não a esse Tribunal definir como será a operação dos cadastros. No entanto, se o foco é a transparência e o suporte à tomada de decisão, a alimentação rotineira do que foi executado em um período estabelecido, tanto em percentuais físicos quanto financeiros, a fim de comparar o previsto com o realizado, é medida essencial para o alcance desse objetivo. Ou seja, de nada adianta registrar apenas as várias versões do cronograma previsto, apenas no início e no final da execução, se a intenção é acompanhar o real andamento físico e orçamentário da obra.
A Seinfra conclui que a recomendação contida no subitem 9.1.7 do Acórdão 1079/2019-TCU-Plenário está sendo implementada porque foi informada durante o monitoramento que há previsão de os cronogramas serem registrados no CIPI, no módulo Execução Física, ferramenta que poderá estar concluída até novembro de 2021. Já para a Plataforma + Brasil, o prazo seria até o fim do primeiro semestre de 2020.
Não temos informações atualizadas do cumprimento desse prazo, tampouco se alguma unidade orçamentária já estaria cadastrando cronogramas de obras. Vejam que no momento identificamos dificuldades até para o cadastro prévio da própria obra, situação que poderá se repetir em relação aos cronogramas.
Assinalo que a simples inclusão do cronograma físico financeiro de uma obra elaborado no momento da contratação no sistema correspondente não representará a implementação do subitem 9.1.7. Como não tenho maiores informações acerca de quais objetos, em quais momentos e como se dará o registro desses cronogramas, a princípio opto por considerar esse subitem como não implementado.
Como disse anteriormente, essa recomendação está associada a solução do problema principal enfrentado pela auditoria que originou esse monitoramento, qual seja criar mecanismos para mitigar o risco de uma obra paralisada se tornar inacabada.
Assim, não basta prever a inserção do cronograma em um sistema, é preciso demonstrar que haverá efetividade no uso dessa ferramenta, seja por meio dos mecanismos sugeridos na recomendação ou por outro qualquer apresentado pelo ministério que realmente diminua os riscos que se deseja enfrentar e traga transparência ao modelo de gestão de obras públicas.
VII
Por fim, quanto à adoção de providências das recomendações dos subitens 9.1.8 - "Registrar de forma sistemática e habitual, casos de sucesso e boas práticas" e 9.1.9 - "Fortalecer o compartilhamento de informações entre o legislativo e o executivo", concordo com o encaminhamento proposto pela unidade técnica.
Como bem destacou a unidade especializada, o ministério limitou-se a informar que a partir dos cadastros que serão realizados no CIPI, será possível identificar uma gama de projetos, obras e intervenções que obtiveram sucesso em suas execuções e que estarão abertas para que todos os usuários da ferramenta possam consultar (peça 64, p. 4) .
A despeito de o órgão também ter destacado que a Rede +Brasil poderia ser considerada um local para troca de experiências e boas práticas, não foi evidenciado como serão gerenciados, recuperados e divulgados dados nesses dois sistemas no que se refere ao cumprimento dessa recomendação. Em um universo volumoso de dados não há como identificar quais desses seriam boas práticas. 
Nesse passo, acompanho a Seinfra e considero a recomendação do subitem 9.1.8 como não implementada, sem prejuízo de esclarecer que o Ministério deveria ter apresentado a ferramenta, ou solução similar, onde passará a registrar as ações, as boas práticas colhidas e os responsáveis pelo registro, com a possibilidade de consulta estruturada desses dados.
Relativamente ao subitem 9.1.9 acolho sem ressalvas a proposta da unidade técnica de considerar que essa recomendação está sendo monitorada por meio do TC Processo 003.906/2020-5, processo de minha relatoria que trata de auditoria integrada acerca da eficiência e efetividade da aplicação dos recursos advindos de emendas parlamentares individuais impositivas.
Em resumo, assinalo que o subitem 9.1.3 foi considerado implementado, enquanto os subitens 9.1.4 e 9.1.6 estão em implementação. Permanecem não implementados os subitens 9.1.5, 9.1.7 e 9.1.8, sendo que a recomendação do 9.1.9 será monitorada em outros autos consoante expus no parágrafo acima.
Com a finalidade de dar continuidade ao presente monitoramento, autorizo as diligências propostas pela unidade técnica para que o Ministério apresente no prazo de 180 dias, a documentação que ateste a implementação das recomendações consideradas ainda não integralmente atendidas, quais sejam: subitens 9.1.4, 9.1.5, 9.1.6, 9.1.7 e 9.1.8 do Acórdão 1079/2019-TCU-Plenário. 
Antes de concluir, destaco que recentes notícias mostraram que mesmo com 3,5 mil obras inacabadas na área de educação, o MEC autorizou a construção de 2 mil novas escolas, creches e quadras, sem previsão orçamentária para tanto.
De acordo com o levantado, o FNDE precisaria de R$ 5,9 bilhões para financiar as novas escolas. Além disso, seria necessário mais R$ 1,7 bilhão para concluir as 3,5 mil escolas inacabadas no País. O quadro apresentado demonstra, além de problemas de gestão, potencial descumprimento às regras orçamentárias.
O Ministério Público junto ao Tribunal de Contas da União ofereceu representação sobre tais indícios de irregularidades, consubstanciados em eventuais autorizações de novos empenhos em detrimento do investimento em escolas cujas obras estão pendentes de conclusão.
Diante disso, a fim de verificar o cumprimento do artigo 45 da Lei de Responsabilidade Fiscal (LRF) , proponho que a unidade técnica, no próximo ciclo de monitoramento, dedique um capítulo específico para o tema Educação, apontando o quadro atualizado das obras paralisadas na área, abrangendo despesas não apenas do MEC, mas de todos os entes a ele vinculados que receberam dotação para a execução de obras, a fim de verificar, entre outros itens: 
	a) lista das obras paralisadas na área de educação indicadas pelo gestor responsável pela execução;
	b) motivo da paralisação indicado pelo jurisdicionado;
	c) a partir de uma amostra selecionada por critérios de materialidade e relevância, o confronto do montante requerido no cronograma para executar a obra em um exercício financeiro versus dotação orçamentária autorizada e empenhada para o mesmo período.
Ante o exposto, voto para que este Tribunal adote o acórdão que ora submeto à deliberação do Plenário. 
TCU, Sala das Sessões, em 20 de abril de 2022.
Ministro VITAL DO RÊGO 
Relator